---
title: "Preparação do ambiente"
subtitle: "Faça isto antes de 21 de setembro"
toc: true
---

::: {.callout-important}
## Não deixe para o primeiro dia

A instalação do `brms` compila código C++ e pode levar de 10 a 40 minutos
na primeira vez, dependendo da máquina e da conexão. Se você chegar na
segunda-feira sem isso pronto, vai perder a prática do Encontro 8.

Se travar em algum passo, mande um e-mail **antes** do curso:
[diogo.provete@ufms.br](mailto:diogo.provete@ufms.br).
:::

## 1. R e RStudio

Instale, nesta ordem:

1. **R** ≥ 4.4 — <https://cran.r-project.org>
2. **RStudio Desktop** — <https://posit.co/download/rstudio-desktop/>
3. **Quarto** ≥ 1.5 — <https://quarto.org/docs/get-started/>

Se você já tem R instalado há mais de um ano, atualize. Vários pacotes
que usaremos (`glmmTMB`, `brms`, `DHARMa`) exigem versões recentes.

### Compilador C++

O `brms` precisa compilar modelos. Antes de instalá-lo:

- **macOS**: abra o Terminal e rode `xcode-select --install`.
- **Windows**: instale o **Rtools** na versão correspondente ao seu R,
  a partir do CRAN.
- **Linux**: instale `build-essential` (Debian/Ubuntu) ou o grupo de
  ferramentas de desenvolvimento da sua distribuição.

## 2. Pacotes

Rode o bloco abaixo no console do R. Ele instala apenas o que estiver
faltando.

```{r}
#| eval: false
pacotes <- c(
  # manipulação e visualização
  "tidyverse", "here", "janitor", "palmerpenguins", "patchwork",
  "GGally", "ggeffects", "broom", "broom.mixed", "knitr", "rmarkdown",
  # modelos lineares e GLM
  "car", "emmeans", "MASS", "performance", "see", "sjPlot", "marginaleffects",
  # versão bayesiana dos mesmos modelos
  "loo", "bayesplot",
  # GLMM, zeros inflados e ordinais
  "lme4", "glmmTMB", "DHARMa", "ordinal", "pscl", "lmtest",
  # seleção de modelos
  "MuMIn", "AICcmodavg",
  # raciocínio causal
  "dagitty", "ggdag"
)

faltando <- setdiff(pacotes, rownames(installed.packages()))
if (length(faltando)) install.packages(faltando)
```

### `brms` e Stan — o passo demorado

Usamos o `brms` do **Encontro 2 em diante**, sempre ao lado do modelo
frequentista equivalente. A razão de ser ele, e não outro pacote
bayesiano, é que a sintaxe é **idêntica** à do `lme4` e do `glmmTMB`:
`y ~ x + (1 | grupo)` significa a mesma coisa nos três. Você aprende uma
notação só.

O preço é que o `brms` **compila um programa Stan para cada modelo novo**.
Por isso ele precisa de compilador C++ e de paciência na primeira
execução.

```{r}
#| eval: false
install.packages("brms")   # puxa rstan e StanHeaders
```

Teste a compilação com um modelo mínimo. **A primeira execução demora**;
as seguintes, não.

```{r}
#| eval: false
library(brms)

teste <- brm(mpg ~ wt, data = mtcars, chains = 2, iter = 1000, refresh = 0)
summary(teste)
```

Se `summary()` imprimir uma tabela com `Rhat` igual a 1.00, está pronto.

::: {.callout-tip}
## Alternativa mais rápida: `cmdstanr`

Se a instalação do `rstan` der problema — o que acontece com alguma
frequência no Windows —, o caminho alternativo é o `cmdstanr`, que baixa
um Stan pré-compilado. As instruções oficiais estão em
<https://mc-stan.org/cmdstanr/>. Depois, use `backend = "cmdstanr"` nas
chamadas a `brm()`.
:::

### Opcional — depois do curso

**Não instale agora.** Nenhuma sessão da disciplina usa estes pacotes. Eles
ficam indicados para quem quiser seguir por conta própria pelo caminho dos
modelos multivariados e dos modelos conjuntos de distribuição de espécies,
que mencionamos no encerramento da sexta-feira.

```{r}
#| eval: false
install.packages(c("Hmsc", "mvabund", "gllvm"))
```

## 3. Verificação

Rode este bloco e confira se nenhuma linha acusa falha:

```{r}
#| eval: false
essenciais <- c("tidyverse", "lme4", "glmmTMB", "DHARMa", "emmeans",
                "performance", "MuMIn", "ordinal", "brms")

resultado <- vapply(essenciais, function(p) {
  ok <- requireNamespace(p, quietly = TRUE)
  cat(sprintf("%-12s %s\n", p, if (ok) "OK" else "FALTANDO"))
  ok
}, logical(1))

if (all(resultado)) cat("\nAmbiente pronto.\n") else cat("\nInstale os pacotes marcados como FALTANDO.\n")
```

## 4. Projeto do curso

Crie um projeto do RStudio para a disciplina e, dentro dele, as pastas
`dados/`, `scripts/` e `figuras/`. Baixe os conjuntos de dados da página
de cada encontro para `dados/`.

Quem usa git pode simplesmente clonar o repositório do curso:

```bash
git clone https://github.com/diogoprov/analise-dados-univariados-2026-2.git
```

## 5. O que trazer

- Notebook com o ambiente acima funcionando;
- **um conjunto de dados seu** — de preferência o do seu mestrado ou
  doutorado, ainda que parcial. Ele é a matéria-prima do
  [trabalho final](trabalho-final.qmd) e dos exercícios;
- a leitura pré-curso feita: Popovic et al. (2024).
