---
title: "EDA, reprodutibilidade e literacia em IA"
subtitle: "Encontro 1 · Análise de Dados Univariados · PPGBA/UFMS"
author: "Diogo B. Provete"
date: 2026-09-21
date-format: "D [de] MMMM [de] YYYY"
lang: pt
format:
  revealjs:
    theme: [default, theme.scss]
    slide-number: c/t
    show-slide-number: all
    preview-links: auto
    history: false
    footer: "Análise de Dados Univariados · PPGBA/UFMS · 2026/2"
    code-overflow: wrap
    fig-align: center
    width: 1250
    height: 750
execute:
  echo: true
  warning: false
  message: false
  fig-width: 7
  fig-height: 4
---

## Bem-vindos {.secao}

**Análise de Dados Univariados** — 45 h, cinco dias.

Quatro coisas que este curso vai tentar fazer com vocês:

1. mostrar que o que vocês aprenderam como uma coleção de testes é **um
   modelo só**;
2. dar critério para escolher a distribuição da resposta, em vez de
   transformar os dados até que fiquem normais;
3. tornar o diagnóstico de modelo um hábito, não uma formalidade;
4. deixar vocês capazes de ler um artigo com GLMM e saber se ele está
   certo.

---

## O curso em uma frase

::: {.definicao}
Praticamente tudo que você aprendeu como "teste estatístico" é um
**modelo linear** com uma matriz de delineamento diferente.
:::

A partir daí, o caminho é sempre relaxar **uma premissa de cada vez**:

| Relaxamos | Chegamos em |
|---|---|
| a distribuição da resposta | GLM |
| a independência das observações | GLMM |
| a certeza sobre qual modelo usar | seleção de modelos |
| a certeza sobre os parâmetros | inferência bayesiana |

---

## Como as aulas funcionam

Cada encontro abre com **20 minutos de *productive failure***:

1. eu apresento uma pergunta e um conjunto de dados;
2. vocês, em grupos de 3 ou 4, escrevem como analisariam — **antes** de
   eu ensinar o método;
3. cada grupo apresenta em 1 minuto;
4. só então eu mostro o método formal.

::: {.nota}
O objetivo não é acertar. É explicitar o que vocês já assumem sem
perceber. Grupos são montados com formação quantitativa deliberadamente
heterogênea.
:::

---

## Combinado

- **Perguntem durante**, não no fim. Se uma coisa não fez sentido para
  você, não fez sentido para mais três pessoas na sala.
- Erro de modelo em aula é material didático, não constrangimento.
- O trabalho final usa **os dados de vocês**. Quanto mais cedo vocês os
  trouxerem para as práticas, melhor.
- Tudo está em
  [diogoprov.github.io/analise-dados-univariados-2026-2](https://diogoprov.github.io/analise-dados-univariados-2026-2/).

---

## Hoje

1. *Productive failure* de abertura — 20 min
2. Os quatro princípios de Popovic et al. (2024) — 30 min
3. Pergunta focada, HARKing e pré-registro — 30 min
4. **Intervalo**
5. Exploração de dados: o protocolo em oito passos — 90 min
6. Fluxo reprodutível: projeto, Quarto, git — 45 min
7. Uso saudável de LLMs em estatística — 60 min

---

# 1. Productive failure {.secao}

---

## O problema

Vocês têm contagens de anfíbios mortos por atropelamento em **52 sítios**
ao longo de uma rodovia em Portugal, com variáveis da paisagem em cada
sítio: distância ao parque mais próximo, distância a áreas urbanas,
cobertura de diferentes tipos de vegetação, densidade de estradas.

::: {.definicao}
**Pergunta:** quais características da paisagem explicam a mortalidade de
anfíbios na estrada?
:::

**Em grupos, por 10 minutos, escrevam:**

1. qual análise vocês fariam;
2. que premissas ela assume;
3. o que poderia dar errado.

---

## Os dados

```{r}
#| echo: true
RK <- read.delim("../dados/RoadKills.txt")
dim(RK)
RK[1:4, c("TOT.N", "D.PARK", "OPEN.L", "L.WAT.C")]
```

::: {.nota}
Dados de Zuur, Ieno & Smith, usados em *Mixed Effects Models and
Extensions in Ecology with R* (2009). Voltaremos a eles no Encontro 5.
:::

---

## Uma coisa que vocês já viram

```{r}
#| echo: false
#| fig-height: 3.6
library(ggplot2)
ggplot(RK, aes(TOT.N)) +
  geom_histogram(bins = 20, fill = "#1c6e8c", colour = "white") +
  labs(x = "Anfíbios mortos por sítio", y = "Frequência") +
  theme_minimal(base_size = 15)
```

Contagem. Só inteiros não negativos. Variância cresce com a média. Cauda
longa à direita.

**Uma regressão linear comum é apropriada aqui?** Guardem a resposta.

---

# 2. Quatro princípios {.secao}

::: {.nota}
Popovic, G. et al. 2024. Four principles for improved statistical
ecology. *Methods in Ecology and Evolution* 15:266–281.
:::

---

## Por que começar por aqui

Um levantamento honesto da literatura ecológica encontra os mesmos quatro
problemas repetidamente. Eles não são de matemática — são de **prática**.

1. Pergunta focada
2. Modelagem da dependência
3. Tamanhos de efeito
4. Reprodutibilidade

Este curso inteiro é uma tentativa de instalar esses quatro hábitos.

---

## Princípio 1 — Pergunta focada

Uma pergunta que a análise pode responder com **um parâmetro**.

| Em vez de | Escreva |
|---|---|
| "investigar a relação entre urbanização e anuros" | "qual a mudança esperada na riqueza de anuros por 10 % de aumento em área impermeabilizada?" |
| "verificar se há efeito do tratamento" | "qual a diferença média de massa entre tratamento e controle, e com que incerteza?" |

::: {.nota}
A segunda coluna já determina o modelo. A primeira permite justificar
qualquer coisa depois.
:::

---

## Princípio 2 — Modelar a dependência

Observações do mesmo transecto, da mesma poça, do mesmo indivíduo, do
mesmo ano **não são independentes**.

Ignorar isso não é um detalhe técnico: inflaciona a confiança em efeitos
que talvez não existam.

→ É o Encontro 7 inteiro.

---

## Princípio 3 — Tamanhos de efeito

Um valor de *p* responde "consigo distinguir de zero?".

A biologia quer saber **quanto**, **em que direção** e **com que
incerteza**.

::: {.definicao}
Coeficiente com unidade e intervalo, na escala da resposta. Sempre.
:::

---

## Princípio 4 — Reprodutibilidade

Código e dados disponíveis, ambiente declarado, análise que roda do zero
em outra máquina.

Não é burocracia de revisor. É a única forma de você mesmo conseguir
refazer a análise quando o revisor pedir uma alteração — dezoito meses
depois.

→ Bloco 6 de hoje.

---

# 3. A pergunta vem antes {.secao}

---

## HARKing

::: {.definicao}
***Hypothesizing After the Results are Known*** — formular a hipótese
depois de ver o resultado, e apresentá-la como se fosse anterior.
:::

O problema não é olhar os dados. É **apresentar como confirmatório** o
que foi exploratório.

Consequência estatística direta: o valor de *p* deixa de significar o
que ele afirma significar.

---

## p-hacking

Não é fraude deliberada, na maior parte das vezes. É a soma de decisões
razoáveis tomadas uma de cada vez:

- excluir aquele outlier estranho;
- testar com e sem a covariável;
- transformar a resposta se não der significativo;
- parar de coletar quando *p* < 0,05;
- analisar três respostas e reportar a que "funcionou".

::: {.nota}
Cada passo é defensável isoladamente. Juntos, garantem um resultado
significativo a partir de ruído.
:::

---

## Confirmatório × exploratório

| | Confirmatório | Exploratório |
|---|---|---|
| Hipótese | anterior aos dados | emerge dos dados |
| Nº de modelos | poucos, definidos *a priori* | muitos |
| Valor de *p* | interpretável | descritivo |
| O que produz | um teste | uma hipótese para testar depois |

**As duas são ciência legítima.** O que não é legítimo é trocar o rótulo.

---

## PICO / FINER

Duas estruturas emprestadas da área biomédica para afiar a pergunta:

**PICO** — População, Intervenção (ou exposição), Comparação, *Outcome*.

**FINER** — *Feasible, Interesting, Novel, Ethical, Relevant*.

::: {.definicao}
Exercício de 5 min: escrevam a pergunta do capítulo de vocês no formato
PICO. Quem não conseguir preencher os quatro campos descobriu algo
importante sobre o próprio projeto.
:::

---

## Pré-registro

Registrar pergunta, delineamento e plano de análise **antes** de coletar
ou de analisar.

- [OSF](https://osf.io/) e [AsPredicted](https://aspredicted.org/) —
  gratuitos, poucos minutos;
- não impede análise exploratória — apenas separa claramente as duas;
- em ecologia observacional, registrar **antes de olhar os dados** já
  resolve a maior parte do problema.

---

# 4. Exploração de dados {.secao}

::: {.nota}
Protocolo de Zuur, Ieno & Elphick (2010), *Methods in Ecology and
Evolution*; apresentação dos resultados segundo Zuur & Ieno (2016).
:::

---

## Por que existe um protocolo

Sem protocolo, exploração vira caça ao resultado.

Com protocolo, é uma **lista de verificação**: oito perguntas, na mesma
ordem, sempre — antes de ajustar qualquer modelo.

::: {.definicao}
Explorar dados serve para detectar problemas, não para escolher a
hipótese.
:::

---

## Os oito passos

1. Há **outliers** na resposta e nas preditoras?
2. A **variância** é homogênea?
3. Qual a **distribuição** da resposta?
4. Há **excesso de zeros**?
5. Há **colinearidade** entre preditoras?
6. Como é a **relação** entre resposta e preditoras?
7. Há **interações** plausíveis?
8. As observações são **independentes**?

---

## Passo 1 — Outliers

O gráfico de Cleveland é mais informativo que o boxplot: mostra cada
observação contra a ordem no arquivo.

```{r}
#| fig-height: 3.4
library(tidyverse)
dados <- read_csv("../dados/dados_com_outliers_e_faltantes.csv")

dados |>
  mutate(ordem = row_number()) |>
  ggplot(aes(x = y, y = ordem)) +
  geom_point(colour = "#1c6e8c") +
  labs(x = "Valor observado", y = "Ordem no arquivo") +
  theme_minimal(base_size = 14)
```

---

## Outlier não é erro

Três perguntas, nesta ordem:

1. É **erro de digitação ou de medida**? → corrija ou remova, e documente.
2. É uma observação **legítima e extrema**? → mantenha, e escolha um
   modelo que a acomode.
3. Está **influenciando o ajuste** desproporcionalmente? → é uma questão
   de alavancagem, não de exclusão (Encontro 2).

::: {.nota}
Remover observações porque incomodam o modelo é a forma mais comum de
p-hacking em ecologia.
:::

---

## Passo 2 — Homogeneidade de variância

```{r}
#| fig-height: 3.4
het <- read_csv("../dados/dados_heterocedasticidade.csv")

ggplot(het, aes(x, y)) +
  geom_point(alpha = .6, colour = "#1c6e8c") +
  geom_smooth(method = "lm", se = FALSE, colour = "#144f64") +
  labs(x = "Preditora", y = "Resposta") +
  theme_minimal(base_size = 14)
```

O leque é visível a olho nu. Guardem: no Encontro 4 isso deixa de ser um
problema a corrigir e passa a ser uma **informação sobre a distribuição**.

---

## Passo 3 — Distribuição da resposta

```{r}
#| fig-height: 3.2
nn <- read_csv("../dados/dados_nao_normais.csv")

ggplot(nn, aes(y)) +
  geom_histogram(bins = 25, fill = "#1c6e8c", colour = "white") +
  theme_minimal(base_size = 14) +
  labs(x = "Resposta", y = "Frequência")
```

::: {.definicao}
Atenção: o modelo linear **não** assume que a resposta é normal. Assume
que o **resíduo** é. Voltaremos a isso no Encontro 2 — é um dos
mal-entendidos mais caros da estatística aplicada.
:::

---

## Passo 4 — Excesso de zeros

```{r}
#| fig-height: 3.2
ggplot(RK, aes(TOT.N)) +
  geom_bar(fill = "#1c6e8c") +
  labs(x = "Anfíbios mortos", y = "Nº de sítios") +
  theme_minimal(base_size = 14)
```

Quantos zeros são "demais" depende da distribuição assumida — é uma
pergunta sobre o modelo, não sobre os dados. Encontro 6.

---

## Passo 5 — Colinearidade

```{r}
#| fig-height: 3.2
RK |>
  select(D.PARK, OPEN.L, L.WAT.C, MONT.S) |>
  cor(use = "complete.obs") |>
  round(2)
```

Preditoras muito correlacionadas não violam premissa nenhuma — elas
tornam os coeficientes **individualmente não identificáveis**. O modelo
prediz bem e interpreta mal.

---

## Passos 6 e 7 — Relações e interações

```{r}
#| fig-height: 3.3
ggplot(RK, aes(D.PARK, TOT.N)) +
  geom_point(colour = "#1c6e8c") +
  geom_smooth(method = "loess", se = FALSE, colour = "#144f64") +
  labs(x = "Distância ao parque (m)", y = "Anfíbios mortos") +
  theme_minimal(base_size = 14)
```

Decrescente e claramente não linear. Uma reta ajustada aqui erraria de
forma sistemática, não aleatória.

---

## Passo 8 — Independência

A pergunta que **não** se responde com gráfico: responde-se olhando o
**delineamento amostral**.

- As observações vêm dos mesmos sítios em datas diferentes?
- Do mesmo indivíduo?
- De sítios vizinhos no espaço?

Se a resposta for sim para alguma, você precisa de efeitos aleatórios
(Encontro 7) ou de uma estrutura de correlação.

---

## O que NÃO fazer na exploração

- Testar normalidade com Shapiro–Wilk e decidir o modelo a partir disso.
- Rodar todas as correlações e escolher as significativas.
- Decidir a hipótese depois de ver os gráficos e apresentá-la como
  anterior.
- Remover observações até o pressuposto "passar".

---

# 5. Fluxo reprodutível {.secao}

---

## O problema concreto

Você submete. Volta em 14 meses com "refaça a Figura 3 excluindo os
juvenis".

E então: em qual das sete pastas está o script que gerou a Figura 3? Que
versão dos dados ela usou? Por que o número na tabela não bate com o do
texto?

::: {.definicao}
Reprodutibilidade é, antes de tudo, um favor que você faz a si mesmo.
:::

---

## Um projeto, um diretório

```
meu-projeto/
├── meu-projeto.Rproj
├── dados/
│   ├── brutos/          # nunca editados, nunca sobrescritos
│   └── processados/
├── scripts/
├── figuras/
└── relatorio.qmd
```

Regra que resolve metade dos problemas: **dados brutos são
somente-leitura**. Toda limpeza acontece em código.

---

## Caminhos

```{r}
#| eval: false
# Nunca:
read.csv("/Users/diogo/Documents/projeto-final-v3/dados.csv")

# Sempre:
library(here)
read_csv(here("dados", "brutos", "anuros.csv"))
```

`here()` resolve a partir da raiz do projeto. O script roda na sua
máquina, na do orientando e no GitHub Actions.

---

## Quarto

Texto, código e resultado no mesmo arquivo. O número do texto **é** o
número que o código calculou.

````markdown
A riqueza média foi de `r knitr::inline_expr('round(mean(dados$riqueza), 1)')` espécies.
````

Nunca mais copiar e colar um resultado — e nunca mais esquecer de
atualizar o texto quando o dado muda.

---

## git, em três comandos

```bash
git add .
git commit -m "Adiciona diagnóstico do modelo Poisson"
git push
```

O que você ganha:

- histórico de **por que** cada mudança foi feita;
- liberdade para experimentar sem medo de quebrar o que funcionava;
- colaboração sem `analise_final_v2_REALFINAL.R`.

::: {.nota}
Detalhes em [Happy Git with R](https://happygitwithr.com/).
:::

---

## FAIR

Dados e código devem ser:

- **F**indable — com identificador persistente (DOI);
- **A**ccessible — em repositório público (Zenodo, Dryad, OSF);
- **I**nteroperable — em formato aberto (`.csv`, não `.xlsx` com macro);
- **R**eusable — com licença e dicionário de variáveis.

Depositar dados aumenta citação e é exigido por um número crescente de
periódicos.

---

# 6. LLMs em estatística {.secao}

::: {.nota}
Cooper, N. et al. 2024. Harnessing large language models for coding,
teaching and inclusion. *Methods in Ecology and Evolution* 15:1757–1763.
:::

---

## O ponto de partida

Vocês já estão usando. Fingir que não é abdicar de formar critério.

O objetivo deste bloco não é proibir nem endossar. É responder: **para
que servem, para que não servem, e como declarar o uso.**

---

## O que um LLM faz

Prediz a próxima palavra a partir de um corpus gigantesco.

Ele **não sabe estatística**. Ele sabe como textos sobre estatística
costumam continuar.

::: {.definicao}
Consequência direta: é bom em código frequente (`ggplot2`, `dplyr`,
`lm()`) e ruim em métodos raros ou recentes. Alucinação não é bug — é o
comportamento esperado de um sistema que prefere plausibilidade a
verdade.
:::

---

## Onde ajudam

1. **Explicar código herdado** — o script sem comentários do orientando
   anterior.
2. **Comentar código próprio antigo** — aquele de seis meses atrás.
3. **Traduzir** — exemplo em Python para R; `nlme` para `glmmTMB`.
4. **Depurar erros crípticos** — são especialmente bons nas mensagens de
   erro do `lme4`.
5. **Otimizar** — um laço `for` virando `purrr::map()`.
6. **Sugerir testes** — para quem começa a escrever funções.

---

## Onde fazem mal

- **Interpretação estatística.** Vão inventar a interpretação de uma
  variância de efeito aleatório com toda a segurança do mundo.
- **Métodos ecológicos raros.** `Hmsc`, `mvabund`, `gllvm`, `glmmTMB`
  com `ziformula` complexa — sub-representados no corpus, alta taxa de
  alucinação.
- **Matemática e lógica.** Confundem *log-odds* com *odds*, invertem
  fórmulas.
- **Reprodutibilidade.** Mesmo *prompt*, resposta diferente. Versão do
  modelo agora faz parte do método.

::: {.definicao}
Terceirize o código. Nunca terceirize o pensamento estatístico.
:::

---

## Como usar bem

- **Contexto sempre.** Não "faça um GLM"; sim "tenho contagem de girinos
  em 30 poças, com temperatura e área como covariáveis; quero GLM Poisson
  com `glmmTMB` e poça como efeito aleatório".
- **Cole o erro inteiro**, não a paráfrase.
- **Peça três alternativas** — divergência entre elas é sinal de
  alucinação.
- **Peça explicação linha a linha antes de rodar.** Se você não consegue
  acompanhar, não está pronto para usar aquele código.
- **Teste em 20 linhas simuladas** antes de escalar.

---

## Declaração e responsabilidade

- Declarar **modelo, versão e que parte do código** foi gerada.
- *Prompts* críticos vão como material suplementar.
- **O autor responde pelo código** como se o tivesse escrito. Não existe
  "o ChatGPT errou".
- IA **não pode ser coautora** — política vigente em praticamente todos os
  periódicos da área.

Vale igual no trabalho final desta disciplina.

---

## A frase para levar

::: {.definicao}
**O LLM escreve o código; você escreve a ciência.**
:::

---

# Fechamento {.secao}

---

## O que fica de hoje

1. A pergunta vem antes dos dados — e o rótulo confirmatório/exploratório
   é honestidade básica.
2. Exploração de dados é **lista de verificação**, não caça ao resultado.
3. Reprodutibilidade é um favor ao seu eu futuro.
4. LLM é ferramenta de código, não de interpretação.

---

## Para amanhã

**Leitura:** Gelman, Hill & Vehtari (2020), *Regression and Other
Stories*, Parte I.

**Exercício:** rode o protocolo de oito passos nos **seus** dados e
escreva meia página sobre o que encontrou. Traga amanhã — vamos usar nas
práticas.

**Amanhã de manhã:** teste t, correlação e regressão deixam de ser três
coisas.

---

## Referências

::: {.nota}
- Cooper, N. et al. 2024. Harnessing large language models for coding,
  teaching and inclusion. *Methods in Ecology and Evolution* 15:1757–1763.
- Kay, M. et al. 2026. A century of inertia in quantitative ecology
  education. *Methods in Ecology and Evolution*.
- Popovic, G. et al. 2024. Four principles for improved statistical
  ecology. *Methods in Ecology and Evolution* 15:266–281.
- Zuur, A.F., Ieno, E.N. & Elphick, C.S. 2010. A protocol for data
  exploration to avoid common statistical problems. *Methods in Ecology
  and Evolution* 1:3–14.
- Zuur, A.F. & Ieno, E.N. 2016. A protocol for conducting and presenting
  results of regression-type analyses. *Methods in Ecology and
  Evolution*.
- da Silva, F.R. et al. 2022. *Análises Ecológicas no R*. NUPEEA.
:::
