---
title: "O modelo linear como arcabouço unificador"
subtitle: "Encontro 2 · Análise de Dados Univariados · PPGBA/UFMS"
author: "Diogo B. Provete"
date: 2026-09-21
date-format: "D [de] MMMM [de] YYYY"
lang: pt
format:
  revealjs:
    theme: [default, theme.scss]
    slide-number: c/t
    show-slide-number: all
    preview-links: auto
    history: false
    footer: "Análise de Dados Univariados · PPGBA/UFMS · 2026/2"
    code-overflow: wrap
    fig-align: center
    width: 1250
    height: 750
execute:
  echo: true
  warning: false
  message: false
  fig-width: 7
  fig-height: 4
---

```{r}
#| echo: false
library(tidyverse)
library(palmerpenguins)
theme_set(theme_minimal(base_size = 14))
pinguins <- penguins |> drop_na(bill_length_mm, body_mass_g, species, sex)
```

## A tese deste encontro {.secao}

::: {.definicao}
Teste t, ANOVA, ANCOVA, correlação e regressão **não são cinco
procedimentos**. São um modelo, com matrizes de delineamento diferentes.
:::

Se isso for verdade, três coisas mudam:

1. você deixa de decorar uma árvore de decisão de testes;
2. o diagnóstico passa a ser **um só**;
3. estender o modelo (GLM, GLMM) vira uma sequência natural, não um
   assunto novo.

---

## Hoje

1. Anatomia do modelo linear — e onde mora a premissa de normalidade
2. Teste t é `lm()`: a matriz de delineamento escrita à mão
3. Correlação e regressão
4. **Intervalo**
5. Interpretar coeficientes na escala certa
6. Codificação de fatores: `contr.treatment` e `contr.sum`
7. Colinearidade
8. Diagnóstico de resíduos

---

# 1. Anatomia {.secao}

---

## A equação

$$
y_i = \beta_0 + \beta_1 x_i + \varepsilon_i,
\qquad \varepsilon_i \sim \mathcal{N}(0, \sigma^2)
$$

Ou, em forma matricial, para o modelo inteiro de uma vez:

$$
\mathbf{y} = \mathbf{X}\boldsymbol{\beta} + \boldsymbol{\varepsilon}
$$

::: {.definicao}
$\mathbf{X}$ é a **matriz de delineamento**. É ela — e só ela — que muda
entre um teste t e uma regressão.
:::

---

## Onde mora a premissa de normalidade

```{r}
#| echo: false
#| fig-height: 3.4
set.seed(42)
d <- tibble(x = runif(300, 0, 10), y = 2 + 1.5 * x + rnorm(300, 0, 2))
bind_rows(
  tibble(valor = d$y,              tipo = "Resposta y (bimodal, nada normal)"),
  tibble(valor = resid(lm(y ~ x, d)), tipo = "Resíduo (normal — é o que importa)")
) |>
  ggplot(aes(valor)) +
  geom_histogram(bins = 30, fill = "#1c6e8c", colour = "white") +
  facet_wrap(~tipo, scales = "free") +
  labs(x = NULL, y = NULL)
```

::: {.definicao}
O modelo linear **não assume que y é normal**. Assume que o **resíduo**
é. Testar normalidade da variável resposta e decidir a análise a partir
disso é um erro comum e caro.
:::

---

## As quatro premissas, na ordem que importa

1. **Linearidade** — a relação é aditiva na escala em que foi escrita.
2. **Independência** — os resíduos não carregam informação uns dos
   outros. *Vem do delineamento, não do gráfico.*
3. **Homocedasticidade** — a variância do resíduo não depende do
   predito.
4. **Normalidade do resíduo** — a menos importante das quatro, e a única
   que quase todo mundo testa.

::: {.nota}
Em amostras razoáveis, violar (4) modestamente é quase inofensivo.
Violar (2) invalida tudo.
:::

---

# 2. Teste t é `lm()` {.secao}

---

## A pergunta

Machos e fêmeas de *Pygoscelis adeliae* diferem no comprimento do bico?

```{r}
#| fig-height: 3.2
adelie <- pinguins |> filter(species == "Adelie")

ggplot(adelie, aes(sex, bill_length_mm, fill = sex)) +
  geom_boxplot(alpha = .7, show.legend = FALSE) +
  scale_fill_manual(values = c("#1c6e8c", "#c08a3e")) +
  labs(x = NULL, y = "Comprimento do bico (mm)")
```

---

## Do jeito que vocês aprenderam

```{r}
t.test(bill_length_mm ~ sex, data = adelie, var.equal = TRUE)
```

---

## Do jeito que vamos usar

```{r}
m_t <- lm(bill_length_mm ~ sex, data = adelie)
summary(m_t)$coefficients
```

::: {.definicao}
Comparem: a estimativa de `sexmale` é exatamente a diferença entre as
médias; o valor de *t* e o valor de *p* são os mesmos do `t.test()`. Não
é coincidência — é o mesmo cálculo.
:::

---

## Por que são iguais: a matriz de delineamento

```{r}
X <- model.matrix(m_t)
head(X, 8)
```

Uma coluna de 1 (o intercepto) e uma coluna 0/1 que marca `male`.

---

## Lendo a matriz

Para uma fêmea, a linha é $(1, 0)$:

$$\hat{y} = \beta_0 \cdot 1 + \beta_1 \cdot 0 = \beta_0$$

Para um macho, $(1, 1)$:

$$\hat{y} = \beta_0 + \beta_1$$

::: {.definicao}
$\beta_0$ = média das fêmeas. $\beta_1$ = **diferença** macho − fêmea.
O "teste t" é o teste de que $\beta_1 = 0$.
:::

---

## Confirmando na mão

```{r}
medias <- adelie |>
  group_by(sex) |>
  summarise(media = mean(bill_length_mm))
medias

coef(m_t)
```

---

## O mapa completo

| Teste clássico | O mesmo modelo |
|---|---|
| teste t de uma amostra | `lm(y ~ 1)` |
| teste t de duas amostras | `lm(y ~ grupo)` |
| teste t pareado | `lm(diferença ~ 1)` |
| ANOVA de um fator | `lm(y ~ fator)` |
| ANOVA de dois fatores | `lm(y ~ a * b)` |
| ANCOVA | `lm(y ~ fator + x)` |
| correlação de Pearson | `lm(y ~ x)` padronizado |
| regressão múltipla | `lm(y ~ x1 + x2 + ...)` |

::: {.nota}
Detalhamento em [Lindeløv, *Common statistical tests are linear
models*](https://lindeloev.github.io/tests-as-linear/).
:::

---

# 3. Correlação e regressão {.secao}

---

## A mesma informação, ênfases diferentes

```{r}
r <- cor(pinguins$bill_length_mm, pinguins$body_mass_g)
r

m_reg <- lm(body_mass_g ~ bill_length_mm, data = pinguins)
summary(m_reg)$r.squared
r^2
```

$R^2$ da regressão simples **é** o quadrado da correlação.

---

## O que muda

| | Correlação | Regressão |
|---|---|---|
| Simetria | $r_{xy} = r_{yx}$ | $y \sim x \neq x \sim y$ |
| Unidade | adimensional | unidade de $y$ por unidade de $x$ |
| Predição | não | sim |
| Papel das variáveis | simétrico | resposta e preditora |

::: {.definicao}
Se a sua pergunta tem uma direção — "o que a temperatura faz com a
massa?" —, você quer regressão. Correlação é para quando as duas
variáveis têm o mesmo estatuto.
:::

---

## Pearson × Spearman

```{r}
cor(pinguins$bill_length_mm, pinguins$body_mass_g, method = "pearson")
cor(pinguins$bill_length_mm, pinguins$body_mass_g, method = "spearman")
```

- **Pearson** mede associação **linear**; sensível a outliers.
- **Spearman** é Pearson **nos postos**: mede associação **monotônica**,
  robusta a outliers e a não linearidade.

Diferença grande entre as duas é sinal de não linearidade ou de outlier
influente — vale olhar o gráfico antes de escolher.

---

# 4. Interpretar coeficientes {.secao}

---

## Regressão simples

```{r}
coef(m_reg)
```

::: {.definicao}
A cada **1 mm** a mais de bico, a massa esperada aumenta
`r round(coef(m_reg)[2], 1)` **g**.
:::

Repare que a interpretação só existe **com unidade**. Coeficiente sem
unidade é número solto.

---

## E o intercepto?

`r round(coef(m_reg)[1], 0)` g é a massa esperada de um pinguim com bico
de **0 mm** — que não existe.

```{r}
pinguins <- pinguins |> mutate(bico_c = bill_length_mm - mean(bill_length_mm))
coef(lm(body_mass_g ~ bico_c, data = pinguins))
```

Centrando a preditora, o intercepto passa a ser a massa esperada de um
pinguim **de bico médio**. A inclinação não muda.

---

## Regressão múltipla: o que "controlar" significa

```{r}
m_mult <- lm(body_mass_g ~ bill_length_mm + flipper_length_mm, data = pinguins)
round(coef(m_mult), 2)
```

::: {.definicao}
Cada coeficiente é o efeito daquela preditora **mantendo as demais
constantes**. Note que o efeito do bico caiu bastante em relação ao
modelo simples — porque bico e nadadeira medem, em parte, a mesma coisa.
:::

---

## Efeito marginal, visualmente

```{r}
#| fig-height: 3.3
ggplot(pinguins, aes(bill_length_mm, body_mass_g, colour = species)) +
  geom_point(alpha = .6) +
  geom_smooth(method = "lm", se = FALSE) +
  scale_colour_manual(values = c("#1c6e8c", "#c08a3e", "#6b8f71")) +
  labs(x = "Comprimento do bico (mm)", y = "Massa (g)", colour = NULL)
```

---

## Paradoxo de Simpson

```{r}
#| fig-height: 3.0
#| echo: false
ggplot(pinguins, aes(bill_depth_mm, body_mass_g)) +
  geom_point(aes(colour = species), alpha = .6) +
  geom_smooth(method = "lm", se = FALSE, colour = "grey30", linetype = 2) +
  geom_smooth(aes(colour = species), method = "lm", se = FALSE) +
  scale_colour_manual(values = c("#1c6e8c", "#c08a3e", "#6b8f71")) +
  labs(x = "Profundidade do bico (mm)", y = "Massa (g)", colour = NULL)
```

Ignorando a espécie (linha tracejada), a relação é negativa. Dentro de
cada espécie, é positiva. **A estrutura do modelo decide o sinal do
resultado.**

---

# 5. Codificação de fatores {.secao}

---

## O padrão do R: `contr.treatment`

```{r}
m_esp <- lm(body_mass_g ~ species, data = pinguins)
coef(m_esp)
```

`Adelie` é o nível de referência (primeiro em ordem alfabética). Os
coeficientes são **diferenças em relação a ele**; o intercepto é a média
de `Adelie`.

---

## Soma zero: `contr.sum`

```{r}
m_sum <- lm(body_mass_g ~ species, data = pinguins,
            contrasts = list(species = "contr.sum"))
coef(m_sum)
mean(tapply(pinguins$body_mass_g, pinguins$species, mean))
```

Agora o intercepto é a **média das médias de grupo**, e os coeficientes
são desvios em relação a ela.

---

## Por que isso importa

::: {.definicao}
O ajuste é **idêntico** — mesmos valores preditos, mesmo $R^2$, mesmos
resíduos. O que muda é o **significado de cada número** na tabela.
:::

```{r}
all.equal(fitted(m_esp), fitted(m_sum))
```

Duas consequências práticas:

- em modelos **com interação**, o coeficiente do efeito principal em
  `contr.treatment` é o efeito **no nível de referência do outro fator** —
  não o efeito médio;
- somas de quadrados do tipo III só fazem sentido com contrastes de soma
  zero (Encontro 3).

---

## Ordem dos níveis não é detalhe

```{r}
pinguins <- pinguins |> mutate(species2 = relevel(species, ref = "Gentoo"))
coef(lm(body_mass_g ~ species2, data = pinguins))
```

Trocando a referência, todos os coeficientes mudam. O modelo é o mesmo.
**Escolha a referência que torna a tabela interpretável** — o controle, a
condição basal, a espécie focal.

---

# 6. Colinearidade {.secao}

---

## O que é (e o que não é)

```{r}
round(cor(pinguins[, c("bill_length_mm", "bill_depth_mm", "flipper_length_mm",
                       "body_mass_g")], use = "complete.obs"), 2)
```

::: {.definicao}
Colinearidade **não viola premissa nenhuma**. Ela torna os coeficientes
individualmente mal identificados: o modelo prediz bem e interpreta mal.
:::

---

## VIF

```{r}
car::vif(m_mult)
```

Regras práticas: acima de 5 desconfie, acima de 10 preocupe-se. Mas a
decisão é **biológica**, não mecânica:

- as duas preditoras medem coisas distintas na sua hipótese? → mantenha e
  relate a incerteza;
- são proxies da mesma coisa? → escolha uma, pelo argumento, não pelo *p*.

---

# 7. Diagnóstico {.secao}

---

## Os quatro gráficos

```{r}
#| fig-height: 4.2
#| echo: true
par(mfrow = c(2, 2), mar = c(4, 4, 2, 1))
plot(m_mult)
```

---

## O que procurar em cada um

| Gráfico | Pergunta |
|---|---|
| Residuals vs Fitted | há padrão? curvatura? → falta termo no modelo |
| Q-Q residuals | caudas muito fora da reta? → normalidade do resíduo |
| Scale–Location | leque? → heterocedasticidade |
| Residuals vs Leverage | pontos com distância de Cook alta? → influência |

---

## Versão moderna

```{r}
#| fig-height: 4.0
#| eval: false
library(performance)
check_model(m_mult)
```

::: {.nota}
`performance::check_model()` produz os mesmos diagnósticos com intervalos
de referência simulados — muito mais fácil de julgar do que "isso parece
um padrão?". A partir do Encontro 6, com GLMs, passamos a usar `DHARMa`,
que é a única forma honesta de diagnosticar resíduos não gaussianos.
:::

---

## Alavancagem não é outlier

- **Outlier**: resíduo grande. Está longe do que o modelo previu.
- **Alavancagem**: valor extremo **na preditora**. Puxa a reta.
- **Influência**: as duas coisas juntas — distância de Cook.

::: {.definicao}
Uma observação influente não deve ser removida por ser influente. Deve
ser **investigada**; e o resultado do modelo com e sem ela deve ser
relatado.
:::

---

# Fechamento {.secao}

---

## O que fica de hoje

1. $\mathbf{y} = \mathbf{X}\boldsymbol{\beta} + \boldsymbol{\varepsilon}$
   — só a matriz $\mathbf{X}$ muda entre os "testes".
2. A normalidade exigida é a **do resíduo**.
3. Coeficiente se interpreta **com unidade**, na escala da resposta.
4. Codificação de fatores muda o significado da tabela, não o ajuste.
5. Colinearidade é problema de interpretação, não de premissa.

---

## Prática (o resto do bloco)

1. Ajuste um `lm()` nos **seus** dados.
2. Escreva a matriz de delineamento com `model.matrix()` e explique em
   uma frase o que cada coluna significa.
3. Interprete cada coeficiente **com unidade**.
4. Rode os quatro gráficos de diagnóstico e escreva o que viu.
5. Troque o nível de referência e confira que o ajuste não muda.

---

## Para amanhã

**Leitura:** Quinn & Keough (2023), caps. 8 e 9.

**Amanhã de manhã:** mais colunas na matriz de delineamento — ANOVA,
ANCOVA e interações. Nenhum conceito novo de inferência.

---

## Referências

::: {.nota}
- Agresti, A. 2015. *Foundations of Linear and Generalized Linear
  Models*. Wiley. Caps. 1–3.
- Gelman, A., Hill, J. & Vehtari, A. 2020. *Regression and Other
  Stories*. Cambridge University Press. Parte I.
- Lindeløv, J.K. *Common statistical tests are linear models*.
  <https://lindeloev.github.io/tests-as-linear/>
- Horst, A.M., Hill, A.P. & Gorman, K.B. 2020. palmerpenguins: Palmer
  Archipelago (Antarctica) penguin data. Pacote R.
- da Silva, F.R. et al. 2022. *Análises Ecológicas no R*, cap. 7.
:::
