---
title: "O modelo linear como arcabouço unificador"
subtitle: "Encontro 2 · Análise de Dados Univariados · PPGBA/UFMS"
author: "Diogo B. Provete"
date: 2026-09-21
date-format: "D [de] MMMM [de] YYYY"
lang: pt
format:
  revealjs:
    theme: [default, theme.scss]
    slide-number: c/t
    show-slide-number: all
    auto-stretch: false
    preview-links: auto
    history: false
    footer: "Análise de Dados Univariados · PPGBA/UFMS · 2026/2"
    code-overflow: wrap
    fig-align: center
    width: 1250
    height: 750
knitr:
  opts_chunk:
    dev.args:
      bg: "#faf7f0"

execute:
  echo: true
  warning: false
  message: false
  fig-width: 7
  fig-height: 4
---

```{r}
#| echo: false
library(tidyverse)
library(palmerpenguins)
theme_set(theme_minimal(base_size = 14))
pinguins <- penguins |> drop_na(bill_length_mm, body_mass_g, species, sex)
```

## Onde estamos no ciclo PPDAC

```{r}
#| echo: false
#| fig-width: 5.6
#| fig-height: 4.5
#| out-width: "36%"
#| fig-align: center
source("../R/ppdac.R")
ppdac_plot(destaque = c("An\u00e1lise"))
```

O modelo é a etapa **Análise** do ciclo. Mas repare: a matriz de delineamento que vamos escrever hoje é decidida na etapa **Plano** — pela forma como os dados foram coletados.

---

## A tese deste encontro {.secao}

::: {.definicao}
Teste t, ANOVA, ANCOVA, correlação e regressão **não são cinco
procedimentos**. São um modelo, com matrizes de delineamento diferentes.
:::

Se isso for verdade, três coisas mudam:

1. você deixa de decorar uma árvore de decisão de testes;
2. o diagnóstico passa a ser **um só**;
3. estender o modelo (GLM, GLMM) vira uma sequência natural, não um
   assunto novo.

---

## De onde vem este curso

Duas fontes sustentam os Encontros 2 e 3:

**Gelman, Hill & Vehtari (2020), *Regression and Other Stories*** — a
postura: regressão é uma ferramenta de **comparação e predição**, não uma
máquina de produzir valores de *p*. Simular, ajustar, prever, checar.

**Lindeløv, *Common statistical tests are linear models*** — a
demonstração: a tabela que mostra cada teste clássico como um `lm()` com
uma matriz de delineamento específica.

::: {.nota}
O ROS ajusta quase tudo com `stan_glm()`. Neste curso usamos `lm()` e
`glm()` como padrão — que é o que vocês vão encontrar na literatura e nos
laboratórios — e, quando mostramos a versão bayesiana, usamos `brms`, cuja
sintaxe é idêntica à do `lme4` e do `glmmTMB` que veremos nos Encontros 7
e 8. Uma notação só para o curso inteiro.
:::

---

## Hoje

1. Anatomia do modelo linear — e onde mora a premissa de normalidade
2. Simular para entender: dados falsos e recuperação de parâmetros
3. Teste t é `lm()`: a matriz de delineamento escrita à mão
4. Correlação e regressão
5. **Intervalo**
6. Interpretar coeficientes: comparação, não efeito
7. Codificação de fatores: `contr.treatment` e `contr.sum`
8. A mesma regressão em `brms`
9. Colinearidade e diagnóstico de resíduos

---

# 1. Anatomia {.secao}

---

## A equação

$$
y_i = \beta_0 + \beta_1 x_i + \varepsilon_i,
\qquad \varepsilon_i \sim \mathcal{N}(0, \sigma^2)
$$

Ou, em forma matricial, para o modelo inteiro de uma vez:

$$
\mathbf{y} = \mathbf{X}\boldsymbol{\beta} + \boldsymbol{\varepsilon}
$$

::: {.definicao}
$\mathbf{X}$ é a **matriz de delineamento**. É ela — e só ela — que muda
entre um teste t e uma regressão.
:::

---

## Onde mora a premissa de normalidade

```{r}
#| echo: false
#| fig-height: 3.4
set.seed(42)
d <- tibble(x = runif(300, 0, 10), y = 2 + 1.5 * x + rnorm(300, 0, 2))
bind_rows(
  tibble(valor = d$y,              tipo = "Resposta y (bimodal, nada normal)"),
  tibble(valor = resid(lm(y ~ x, d)), tipo = "Resíduo (normal — é o que importa)")
) |>
  ggplot(aes(valor)) +
  geom_histogram(bins = 30, fill = "#1c6e8c", colour = "white") +
  facet_wrap(~tipo, scales = "free") +
  labs(x = NULL, y = NULL)
```

::: {.definicao}
O modelo linear **não assume que y é normal**. Assume que o **resíduo**
é. Testar normalidade da variável resposta e decidir a análise a partir
disso é um erro comum e caro.
:::

---

## As quatro premissas, na ordem que importa

1. **Linearidade** — a relação é aditiva na escala em que foi escrita.
2. **Independência** — os resíduos não carregam informação uns dos
   outros. *Vem do delineamento, não do gráfico.*
3. **Homocedasticidade** — a variância do resíduo não depende do
   predito.
4. **Normalidade do resíduo** — a menos importante das quatro, e a única
   que quase todo mundo testa.

::: {.nota}
Em amostras razoáveis, violar (4) modestamente é quase inofensivo.
Violar (2) invalida tudo.
:::

---

# 2. Simular para entender {.secao}

---

## O hábito mais útil do ROS

::: {.definicao}
Antes de ajustar um modelo a dados reais, **simule dados em que você sabe
a resposta** e confira se o modelo a recupera.
:::

Se o modelo não recupera parâmetros que você mesmo escolheu, o problema
não está nos dados — está no seu entendimento do modelo.

---

## Simular, ajustar, recuperar

```{r}
set.seed(2026)

n <- 120
comprimento <- runif(n, 20, 60)               # comprimento rostro-cloacal, mm
massa <- 3 + 0.45 * comprimento + rnorm(n, 0, 2)   # verdade: b0 = 3, b1 = 0,45

coef(lm(massa ~ comprimento))
```

O ajuste devolve algo próximo de 3 e de 0,45. **Nós sabemos que está
certo porque nós escrevemos a verdade.**

---

## E quanto varia de amostra para amostra? {.smaller}

```{r}
#| fig-height: 2.4
simula_uma <- function(i) {
  x <- runif(120, 20, 60)
  y <- 3 + 0.45 * x + rnorm(120, 0, 2)
  coef(lm(y ~ x))[2]
}

inclinacoes <- purrr::map_dbl(1:500, simula_uma)

ggplot(tibble(inclinacoes), aes(inclinacoes)) +
  geom_histogram(bins = 30, fill = "#1c6e8c", colour = "white") +
  geom_vline(xintercept = 0.45, colour = "#c08a3e", linewidth = 1) +
  labs(x = "Inclinação estimada", y = NULL)
```

A linha dourada é a verdade. O espalhamento **é** o erro-padrão — não uma
fórmula decorada, mas uma quantidade que você pode ver.

---

## Para que serve na prática

- **Planejar amostragem**: com $n = 20$, quão larga fica essa
  distribuição? É a forma honesta de avaliar poder (ROS, cap. 16).
- **Depurar**: se o modelo não recupera o que você simulou, você entendeu
  a fórmula errado.
- **Entender um método novo**: antes de usar GLMM nos seus dados, simule
  um conjunto com estrutura hierárquica conhecida.

::: {.nota}
Vamos usar este mesmo truque no Encontro 4 (distribuições), no 6 (excesso
de zeros) e no 7 (efeitos aleatórios).
:::

---

# 3. Teste t é `lm()` {.secao}

---

## A pergunta

Machos e fêmeas de *Pygoscelis adeliae* diferem no comprimento do bico?

```{r}
#| fig-height: 3.2
adelie <- pinguins |> filter(species == "Adelie")

ggplot(adelie, aes(sex, bill_length_mm, fill = sex)) +
  geom_boxplot(alpha = .7, show.legend = FALSE) +
  scale_fill_manual(values = c("#1c6e8c", "#c08a3e")) +
  labs(x = NULL, y = "Comprimento do bico (mm)")
```

---

## Do jeito que vocês aprenderam

```{r}
t.test(bill_length_mm ~ sex, data = adelie, var.equal = TRUE)
```

---

## Do jeito que vamos usar

```{r}
m_t <- lm(bill_length_mm ~ sex, data = adelie)
summary(m_t)$coefficients
```

::: {.definicao}
Comparem: a estimativa de `sexmale` é exatamente a diferença entre as
médias; o valor de *t* e o valor de *p* são os mesmos do `t.test()`. Não
é coincidência — é o mesmo cálculo.
:::

---

## Por que são iguais: a matriz de delineamento

```{r}
X <- model.matrix(m_t)
head(X, 8)
```

Uma coluna de 1 (o intercepto) e uma coluna 0/1 que marca `male`.

---

## Lendo a matriz

Para uma fêmea, a linha é $(1, 0)$:

$$\hat{y} = \beta_0 \cdot 1 + \beta_1 \cdot 0 = \beta_0$$

Para um macho, $(1, 1)$:

$$\hat{y} = \beta_0 + \beta_1$$

::: {.definicao}
$\beta_0$ = média das fêmeas. $\beta_1$ = **diferença** macho − fêmea.
O "teste t" é o teste de que $\beta_1 = 0$.
:::

---

## Confirmando na mão

```{r}
medias <- adelie |>
  group_by(sex) |>
  summarise(media = mean(bill_length_mm))
medias

coef(m_t)
```

---

## O mapa completo

| Teste clássico | O mesmo modelo |
|---|---|
| teste t de uma amostra | `lm(y ~ 1)` |
| teste t de duas amostras | `lm(y ~ grupo)` |
| teste t pareado | `lm(diferença ~ 1)` |
| ANOVA de um fator | `lm(y ~ fator)` |
| ANOVA de dois fatores | `lm(y ~ a * b)` |
| ANCOVA | `lm(y ~ fator + x)` |
| correlação de Pearson | `lm(y ~ x)` padronizado |
| regressão múltipla | `lm(y ~ x1 + x2 + ...)` |

::: {.nota}
Detalhamento em [Lindeløv, *Common statistical tests are linear
models*](https://lindeloev.github.io/tests-as-linear/).
:::

---

# 4. Correlação e regressão {.secao}

---

## A mesma informação, ênfases diferentes

```{r}
r <- cor(pinguins$bill_length_mm, pinguins$body_mass_g)
r

m_reg <- lm(body_mass_g ~ bill_length_mm, data = pinguins)
summary(m_reg)$r.squared
r^2
```

$R^2$ da regressão simples **é** o quadrado da correlação.

---

## O que muda

| | Correlação | Regressão |
|---|---|---|
| Simetria | $r_{xy} = r_{yx}$ | $y \sim x \neq x \sim y$ |
| Unidade | adimensional | unidade de $y$ por unidade de $x$ |
| Predição | não | sim |
| Papel das variáveis | simétrico | resposta e preditora |

::: {.definicao}
Se a sua pergunta tem uma direção — "o que a temperatura faz com a
massa?" —, você quer regressão. Correlação é para quando as duas
variáveis têm o mesmo estatuto.
:::

---

## Pearson × Spearman

```{r}
cor(pinguins$bill_length_mm, pinguins$body_mass_g, method = "pearson")
cor(pinguins$bill_length_mm, pinguins$body_mass_g, method = "spearman")
```

- **Pearson** mede associação **linear**; sensível a outliers.
- **Spearman** é Pearson **nos postos**: mede associação **monotônica**,
  robusta a outliers e a não linearidade.

Diferença grande entre as duas é sinal de não linearidade ou de outlier
influente — vale olhar o gráfico antes de escolher.

---

# Intervalo {.secao}

15 minutos.

Na volta: interpretar coeficientes — comparação, não efeito.

---

# 5. Interpretar coeficientes {.secao}

---

## Regressão simples

```{r}
coef(m_reg)
```

::: {.definicao}
A cada **1 mm** a mais de bico, a massa esperada aumenta
`r round(coef(m_reg)[2], 1)` **g**.
:::

Repare que a interpretação só existe **com unidade**. Coeficiente sem
unidade é número solto.

---

## E o intercepto?

`r round(coef(m_reg)[1], 0)` g é a massa esperada de um pinguim com bico
de **0 mm** — que não existe.

```{r}
pinguins <- pinguins |> mutate(bico_c = bill_length_mm - mean(bill_length_mm))
coef(lm(body_mass_g ~ bico_c, data = pinguins))
```

Centrando a preditora, o intercepto passa a ser a massa esperada de um
pinguim **de bico médio**. A inclinação não muda.

---

## Regressão múltipla: o que "controlar" significa

```{r}
m_mult <- lm(body_mass_g ~ bill_length_mm + flipper_length_mm, data = pinguins)
round(coef(m_mult), 2)
```

::: {.definicao}
Cada coeficiente é o efeito daquela preditora **mantendo as demais
constantes**. Note que o efeito do bico caiu bastante em relação ao
modelo simples — porque bico e nadadeira medem, em parte, a mesma coisa.
:::

---

## Efeito marginal, visualmente

```{r}
#| fig-height: 3.3
ggplot(pinguins, aes(bill_length_mm, body_mass_g, colour = species)) +
  geom_point(alpha = .6) +
  geom_smooth(method = "lm", se = FALSE) +
  scale_colour_manual(values = c("#1c6e8c", "#c08a3e", "#6b8f71")) +
  labs(x = "Comprimento do bico (mm)", y = "Massa (g)", colour = NULL)
```

---

## Comparação, não efeito

::: {.definicao}
Em dados observacionais, um coeficiente é uma **comparação entre
unidades que diferem naquela variável** — não o que aconteceria se você
mudasse a variável numa mesma unidade.
:::

| Escreva | Não escreva |
|---|---|
| "pinguins que têm 1 mm a mais de bico pesam, em média, X g a mais" | "aumentar o bico em 1 mm aumenta a massa em X g" |
| "sítios 1 km mais distantes do parque têm, em média, Y atropelamentos a menos" | "afastar o sítio do parque reduz a mortalidade em Y" |

A linguagem causal exige um argumento causal — delineamento experimental
ou um DAG defensável (Encontro 5). O modelo, sozinho, não fornece esse
argumento.

---

## Paradoxo de Simpson

```{r}
#| fig-height: 3.0
#| echo: false
ggplot(pinguins, aes(bill_depth_mm, body_mass_g)) +
  geom_point(aes(colour = species), alpha = .6) +
  geom_smooth(method = "lm", se = FALSE, colour = "grey30", linetype = 2) +
  geom_smooth(aes(colour = species), method = "lm", se = FALSE) +
  scale_colour_manual(values = c("#1c6e8c", "#c08a3e", "#6b8f71")) +
  labs(x = "Profundidade do bico (mm)", y = "Massa (g)", colour = NULL)
```

Ignorando a espécie (linha tracejada), a relação é negativa. Dentro de
cada espécie, é positiva. **A estrutura do modelo decide o sinal do
resultado.**

---

# 6. Codificação de fatores {.secao}

---

## O padrão do R: `contr.treatment`

```{r}
m_esp <- lm(body_mass_g ~ species, data = pinguins)
coef(m_esp)
```

`Adelie` é o nível de referência (primeiro em ordem alfabética). Os
coeficientes são **diferenças em relação a ele**; o intercepto é a média
de `Adelie`.

---

## Soma zero: `contr.sum`

```{r}
m_sum <- lm(body_mass_g ~ species, data = pinguins,
            contrasts = list(species = "contr.sum"))
coef(m_sum)
mean(tapply(pinguins$body_mass_g, pinguins$species, mean))
```

Agora o intercepto é a **média das médias de grupo**, e os coeficientes
são desvios em relação a ela.

---

## Por que isso importa

::: {.definicao}
O ajuste é **idêntico** — mesmos valores preditos, mesmo $R^2$, mesmos
resíduos. O que muda é o **significado de cada número** na tabela.
:::

```{r}
all.equal(fitted(m_esp), fitted(m_sum))
```

Duas consequências práticas:

- em modelos **com interação**, o coeficiente do efeito principal em
  `contr.treatment` é o efeito **no nível de referência do outro fator** —
  não o efeito médio;
- somas de quadrados do tipo III só fazem sentido com contrastes de soma
  zero (Encontro 3).

---

## Ordem dos níveis não é detalhe

```{r}
pinguins <- pinguins |> mutate(species2 = relevel(species, ref = "Gentoo"))
coef(lm(body_mass_g ~ species2, data = pinguins))
```

Trocando a referência, todos os coeficientes mudam. O modelo é o mesmo.
**Escolha a referência que torna a tabela interpretável** — o controle, a
condição basal, a espécie focal.

---

# 7. A mesma regressão, em `brms` {.secao}

---

## Por que mostrar isso agora

O livro-texto do curso ajusta quase tudo em bayesiano. Vale ver, desde já,
que é **o mesmo modelo** — e começar a usar a notação que vai valer até o
fim do curso.

```{r}
library(brms)

m_bayes <- brm(body_mass_g ~ bill_length_mm, data = pinguins,
               chains = 4, iter = 2000, seed = 2026,
               file = "../cache/e02_bico")   # compila uma vez, reusa depois
```

::: {.definicao}
A fórmula é exatamente a mesma que você escreveria em `lm()`. E a mesma
que você vai escrever em `lmer()`, `glmmTMB()` e `brm()` nos Encontros 7 e
8 — só acrescentando `(1 | grupo)`.
:::

---

## O que o `brm()` devolve {.smaller}

```{r}
summary(m_bayes)
```

---

## Uma notação, quatro pacotes

```{r}
#| eval: false
# nomes ilustrativos: este bloco mostra a notação, não roda
lm       (massa ~ svl,                  data = d)                     # gaussiano
glm      (massa ~ svl, family = Gamma,  data = d)                     # GLM
lme4::lmer   (massa ~ svl + (1 | poca),               data = d)       # LMM
glmmTMB::glmmTMB(massa ~ svl + (1 | poca), family = Gamma, data = d)  # GLMM
brms::brm    (massa ~ svl + (1 | poca), family = Gamma, data = d)     # bayesiano
```

::: {.nota}
É por isso que escolhemos `brms` e não outro pacote bayesiano: o custo de
transferência entre as cinco linhas acima é quase zero. Referência prática:
Kurz, *Statistical Rethinking recoded*
(<https://bookdown.org/ajkurz/Statistical_Rethinking_recoded/>).
:::

---

## O preço: compilação

O `brms` traduz cada modelo para um programa Stan e **compila em C++**.

- primeira vez na vida da máquina: alguns minutos;
- cada modelo **novo**: dezenas de segundos;
- mesmo modelo de novo, com `file = "cache/..."`: instantâneo.

::: {.definicao}
Por isso todos os modelos `brms` deste curso já estão em cache no
repositório. Nas suas análises, use sempre `file =` — vocês vão agradecer
na terceira vez que renderizarem o relatório.
:::

---

## O que muda e o que não muda

| | `lm()` | `brm()` |
|---|---|---|
| Estimativa pontual | idêntica, na prática | mediana da posterior |
| Incerteza | erro-padrão, IC de 95 % | desvio-padrão da posterior, intervalo de credibilidade |
| Priors | nenhuma (implicitamente planas) | fracamente informativas por padrão |
| O que você pode dizer | "95 % dos ICs construídos assim conteriam o valor" | "há 95 % de probabilidade de o parâmetro estar aqui" |
| Amostra pequena | estimativa instável | a prior regulariza |

::: {.definicao}
Com bastante dado e priors fracas, os dois dão praticamente o mesmo
número. A diferença aparece quando o dado é pouco — que é a situação de
boa parte da ecologia de campo.
:::

---

## O que você ganha de graça {.smaller}

```{r}
#| fig-height: 2.4
# distribuição preditiva posterior — o que o modelo acha
# que seriam novos dados
pp_check(m_bayes, ndraws = 50)

# incerteza sobre qualquer quantidade derivada, sem fórmula:
posterior <- as_draws_df(m_bayes)
quantile(posterior$b_bill_length_mm * 10, c(.025, .5, .975))
```

Propagar incerteza para uma quantidade derivada — "massa esperada de um
pinguim com bico 10 mm maior" — é uma linha de código, não uma derivação.

Voltamos a isso no Encontro 8, com GLMM.

---

# 8. Colinearidade {.secao}

---

## O que é (e o que não é)

```{r}
round(cor(pinguins[, c("bill_length_mm", "bill_depth_mm", "flipper_length_mm",
                       "body_mass_g")], use = "complete.obs"), 2)
```

::: {.definicao}
Colinearidade **não viola premissa nenhuma**. Ela torna os coeficientes
individualmente mal identificados: o modelo prediz bem e interpreta mal.
:::

---

## VIF

```{r}
car::vif(m_mult)
```

Regras práticas: acima de 5 desconfie, acima de 10 preocupe-se. Mas a
decisão é **biológica**, não mecânica:

- as duas preditoras medem coisas distintas na sua hipótese? → mantenha e
  relate a incerteza;
- são proxies da mesma coisa? → escolha uma, pelo argumento, não pelo *p*.

---

# 9. Diagnóstico {.secao}

---

## Os quatro gráficos

```{r}
#| fig-height: 4.2
#| echo: true
par(mfrow = c(2, 2), mar = c(4, 4, 2, 1))
plot(m_mult)
```

---

## O que procurar em cada um

| Gráfico | Pergunta |
|---|---|
| Residuals vs Fitted | há padrão? curvatura? → falta termo no modelo |
| Q-Q residuals | caudas muito fora da reta? → normalidade do resíduo |
| Scale–Location | leque? → heterocedasticidade |
| Residuals vs Leverage | pontos com distância de Cook alta? → influência |

---

## Versão moderna {.smaller}

<!-- NAO baixe o fig-height abaixo de 5: os seis paineis do check_model()
     nao cabem num dispositivo menor, o grid desiste e o knitr descarta a
     figura sem erro nem aviso. Medido em 14/09; ver
     claude/armadilhas-do-render.md no projeto. -->

```{r}
#| fig-height: 5.2
library(performance)
plot(check_model(m_mult))
```

---

## Por que esta é melhor

::: {.nota}
`performance::check_model()` produz os mesmos diagnósticos com intervalos
de referência simulados — muito mais fácil de julgar do que "isso parece
um padrão?". A partir do Encontro 6, com GLMs, passamos a usar `DHARMa`,
que é a única forma honesta de diagnosticar resíduos não gaussianos.
:::

---

## Resíduo contra predito, nunca contra observado

::: {.definicao}
Gráfico de resíduo contra o valor **observado** mostra uma correlação
negativa mesmo quando o modelo está perfeito. É artefato, não
diagnóstico. (ROS, cap. 11.)
:::

```{r}
#| echo: false
#| fig-height: 3.0
res <- resid(m_mult)
fit <- fitted(m_mult)
obs <- fit + res
bind_rows(
  tibble(x = fit, r = res, tipo = "Contra o predito (correto)"),
  tibble(x = obs, r = res, tipo = "Contra o observado (artefato)")
) |>
  ggplot(aes(x, r)) +
  geom_point(alpha = .4, colour = "#1c6e8c") +
  geom_hline(yintercept = 0, colour = "#c08a3e") +
  facet_wrap(~tipo, scales = "free_x") +
  labs(x = NULL, y = "Resíduo")
```

---

## Alavancagem não é outlier

- **Outlier**: resíduo grande. Está longe do que o modelo previu.
- **Alavancagem**: valor extremo **na preditora**. Puxa a reta.
- **Influência**: as duas coisas juntas — distância de Cook.

::: {.definicao}
Uma observação influente não deve ser removida por ser influente. Deve
ser **investigada**; e o resultado do modelo com e sem ela deve ser
relatado.
:::

---

# Fechamento {.secao}

---

## O que fica de hoje

1. $\mathbf{y} = \mathbf{X}\boldsymbol{\beta} + \boldsymbol{\varepsilon}$
   — só a matriz $\mathbf{X}$ muda entre os "testes".
2. Simular dados falsos e recuperar os parâmetros é a forma mais barata
   de saber se você entendeu o modelo.
3. A normalidade exigida é a **do resíduo**.
4. Coeficiente é **comparação**, com unidade — não efeito causal.
5. Codificação de fatores muda o significado da tabela, não o ajuste.
6. Colinearidade é problema de interpretação, não de premissa.

---

## Prática (o resto do bloco)

1. Ajuste um `lm()` nos **seus** dados.
2. Escreva a matriz de delineamento com `model.matrix()` e explique em
   uma frase o que cada coluna significa.
3. Interprete cada coeficiente **com unidade**.
4. Rode os quatro gráficos de diagnóstico e escreva o que viu.
5. Troque o nível de referência e confira que o ajuste não muda.

---

## Para amanhã

**Leitura:** Quinn & Keough (2023), caps. 8 e 9.

**Amanhã de manhã:** mais colunas na matriz de delineamento — ANOVA,
ANCOVA e interações. Nenhum conceito novo de inferência.

---

## Referências

::: {.nota}
- Gelman, A.; Hill, J. & Vehtari, A. 2020. [*Regression and Other Stories*](https://avehtari.github.io/ROS-Examples/). Cambridge University Press. — código e exemplos no site.
- Lindeløv, J.K. [*Common statistical tests are linear models*](https://lindeloev.github.io/tests-as-linear/).
- Gelman, A. et al. 2026. [*Bayesian Workflow*](https://avehtari.github.io/Bayesian-Workflow/). Chapman & Hall/CRC. Cap. 6, "Using simulations to capture uncertainty".
- Agresti, A. 2015. [*Foundations of Linear and Generalized Linear Models*](https://www.wiley.com/en-us/Foundations+of+Linear+and+Generalized+Linear+Models-p-9781118730034). Wiley.
- Horst, A.M.; Hill, A.P. & Gorman, K.B. 2020. [`palmerpenguins`: Palmer Archipelago (Antarctica) penguin data](https://doi.org/10.5281/zenodo.3960218).
- da Silva, F.R.; Gonçalves-Souza, T.; Paterno, G.; **Provete, D.B.** & Vancine, M.A. 2022. [*Análises Ecológicas no R*](https://analises-ecologicas.com). NUPEEA.
:::
