---
title: "Distribuições de probabilidade e a família exponencial"
subtitle: "Encontro 4 · Análise de Dados Univariados · PPGBA/UFMS"
author: "Diogo B. Provete"
date: 2026-09-22
date-format: "D [de] MMMM [de] YYYY"
lang: pt
format:
  revealjs:
    theme: [default, theme.scss]
    slide-number: c/t
    show-slide-number: all
    auto-stretch: false
    preview-links: auto
    history: false
    footer: "Análise de Dados Univariados · PPGBA/UFMS · 2026/2"
    code-overflow: wrap
    fig-align: center
    width: 1250
    height: 750
knitr:
  opts_chunk:
    dev.args:
      bg: "#faf7f0"

execute:
  echo: true
  warning: false
  message: false
  fig-width: 7
  fig-height: 3.6
---

```{r}
#| echo: false
library(tidyverse)
theme_set(theme_minimal(base_size = 14))
penta <- read_tsv("../dados/Planilha_Pentastomida.txt", show_col_types = FALSE) |>
  rename(id = 1) |> drop_na(Raillietiella_mottae, CRC, Especie)
uv <- read_delim("../dados/UV.csv", delim = ";", show_col_types = FALSE)
lagartos <- read_tsv("../dados/camila_cauda_lagartos.txt", show_col_types = FALSE)
```

## Onde estamos no ciclo PPDAC

```{r}
#| echo: false
#| fig-width: 5.6
#| fig-height: 4.5
#| out-width: "42%"
#| fig-align: center
source("../R/ppdac.R")
ppdac_plot(destaque = c("Dados", "An\u00e1lise"))
```

A ponte entre **Dados** e **Análise**: a distribuição que escolhemos é uma afirmação sobre o processo que gerou os dados, não sobre a tabela que temos.

---

## A pergunta que organiza a tarde {.secao}

::: {.definicao}
Que **processo** plausivelmente gerou a minha variável resposta?
:::

Até agora assumimos sempre o mesmo: ruído gaussiano em torno de uma
média. Essa suposição é razoável para algumas medidas e absurda para
outras.

Hoje construímos o vocabulário para fazer escolhas melhores — e a ponte
para o GLM, que começa amanhã.

---

## Hoje

1. *Productive failure*
2. Variável aleatória: massa e densidade de probabilidade
3. As distribuições que importam em ecologia
4. A relação média–variância
5. **Intervalo**
6. A família exponencial
7. Função de ligação — e por que não é transformar a resposta
8. Correlação: Pearson e Spearman

---

## *Productive failure*

Contagens de *Raillietiella mottae* (Pentastomida) em 195 lagartos de
duas espécies, com comprimento rostro-cloacal.

```{r}
#| echo: false
#| fig-height: 2.6
ggplot(penta, aes(Raillietiella_mottae)) +
  geom_bar(fill = "#1c6e8c") +
  labs(x = "Parasitas por hospedeiro", y = "Nº de lagartos")
```

**Em grupos:** a espécie difere na carga parasitária? Que análise? E o que
incomoda vocês nesse histograma?

---

# 1. Variável aleatória {.secao}

---

## Duas famílias de resposta

::: {.definicao}
**Discreta** — conta coisas. Assume valores isolados: 0, 1, 2, … Tem
*função de massa*: $P(Y = y)$ é um número que faz sentido.

**Contínua** — mede coisas. $P(Y = 3{,}2)$ é zero; o que faz sentido é
$P(3{,}1 < Y < 3{,}3)$. Tem *função de densidade*.
:::

Isso não é preciosismo: define que distribuições estão disponíveis.

---

## O que "a distribuição" descreve

Não os seus dados. **O processo** que você supõe ter gerado os dados.

```{r}
#| fig-height: 3.0
#| echo: false
set.seed(1)
tibble(n = c(rep("n = 20", 20), rep("n = 200", 200), rep("n = 2000", 2000)),
       x = c(rpois(20, 3), rpois(200, 3), rpois(2000, 3))) |>
  mutate(n = factor(n, c("n = 20", "n = 200", "n = 2000"))) |>
  ggplot(aes(x)) +
  geom_bar(fill = "#1c6e8c") +
  facet_wrap(~n, scales = "free_y") +
  labs(x = "Contagem", y = NULL)
```

Três amostras do **mesmo** processo Poisson com média 3. A amostra
pequena não "parece" Poisson — e ainda assim é.

---

# 2. As distribuições que importam {.secao}

---

## Mapa rápido

| Sua resposta é… | Distribuição | Parâmetros |
|---|---|---|
| medida contínua, simétrica | Normal | $\mu$, $\sigma$ |
| medida contínua **positiva**, assimétrica (massa, tempo) | Gamma, log-normal | forma, taxa |
| sucesso/fracasso | Bernoulli | $p$ |
| $k$ sucessos em $n$ tentativas | Binomial | $n$, $p$ |
| contagem sem teto | Poisson | $\lambda$ |
| contagem sem teto, mais dispersa | Binomial negativa | $\mu$, $\theta$ |
| proporção contínua entre 0 e 1 (cobertura, %) | Beta | $\alpha$, $\beta$ |

---

## Normal {.smaller}

```{r}
#| fig-height: 3.0
tibble(x = seq(-4, 12, .05)) |>
  mutate(`σ = 1` = dnorm(x, 4, 1), `σ = 2` = dnorm(x, 4, 2),
         `σ = 3` = dnorm(x, 4, 3)) |>
  pivot_longer(-x) |>
  ggplot(aes(x, value, colour = name)) +
  geom_line(linewidth = 1) +
  scale_colour_manual(values = c("#1c6e8c", "#c08a3e", "#6b8f71")) +
  labs(x = NULL, y = "Densidade", colour = NULL)
```

Média e variância são **parâmetros independentes**. Guardem isso: é a
exceção, não a regra.

---

## Poisson {.smaller}

```{r}
#| fig-height: 3.0
crossing(lambda = c(1, 3, 10), k = 0:22) |>
  mutate(p = dpois(k, lambda), lambda = factor(lambda)) |>
  ggplot(aes(k, p, fill = lambda)) +
  geom_col(position = "dodge") +
  scale_fill_manual(values = c("#1c6e8c", "#c08a3e", "#6b8f71")) +
  labs(x = "Contagem", y = "P(Y = k)", fill = "λ")
```

::: {.definicao}
Um parâmetro só: $\mathrm{E}[Y] = \mathrm{Var}[Y] = \lambda$. A variância
**não é livre** — é igual à média por construção.
:::

---

## Binomial

```{r}
#| fig-height: 3.0
crossing(p = c(.2, .5, .8), k = 0:20) |>
  mutate(prob = dbinom(k, 20, p), p = factor(p)) |>
  ggplot(aes(k, prob, fill = p)) +
  geom_col(position = "dodge") +
  scale_fill_manual(values = c("#1c6e8c", "#c08a3e", "#6b8f71")) +
  labs(x = "Sucessos em 20 tentativas", y = NULL, fill = "p")
```

Nos dados de UV: `Eosinophil` sucessos em `Total_Cell` = 100 células.

---

## Binomial negativa

```{r}
#| fig-height: 2.9
crossing(theta = c(0.5, 2, 50), k = 0:25) |>
  mutate(p = dnbinom(k, size = theta, mu = 5), theta = factor(theta)) |>
  ggplot(aes(k, p, fill = theta)) +
  geom_col(position = "dodge") +
  scale_fill_manual(values = c("#1c6e8c", "#c08a3e", "#6b8f71")) +
  labs(x = "Contagem", y = NULL, fill = "θ")
```

Mesma média (5), dispersões diferentes. Com $\theta \to \infty$ ela
converge para a Poisson. É a Poisson com uma válvula de escape.

---

## Gamma {.smaller}

```{r}
#| fig-height: 3.0
tibble(x = seq(0.01, 20, .05)) |>
  mutate(`forma 1` = dgamma(x, 1, .3), `forma 3` = dgamma(x, 3, .6),
         `forma 9` = dgamma(x, 9, 1.2)) |>
  pivot_longer(-x) |>
  ggplot(aes(x, value, colour = name)) +
  geom_line(linewidth = 1) +
  scale_colour_manual(values = c("#1c6e8c", "#c08a3e", "#6b8f71")) +
  labs(x = NULL, y = "Densidade", colour = NULL)
```

Estritamente positiva e assimétrica: biomassa, tempo até um evento,
concentração. Quase sempre melhor do que "log-transformar e usar Normal".

---

# 3. A relação média–variância {.secao}

---

## A ideia que amarra o curso

| Distribuição | Variância |
|---|---|
| Normal | $\sigma^2$ — livre |
| Poisson | $\mu$ |
| Binomial | $n p (1-p)$ |
| Binomial negativa | $\mu + \mu^2/\theta$ |
| Gamma | $\mu^2 / \text{forma}$ |

::: {.definicao}
Em quase toda distribuição que não seja a Normal, **a variância é função
da média**. Por isso a heterocedasticidade que vimos no Encontro 1 muitas
vezes não é um defeito a corrigir: é o processo dizendo qual distribuição
usar.
:::

---

## Vendo isso nos dados {.smaller}

```{r}
#| fig-height: 3.1
penta |>
  mutate(classe = cut(CRC, breaks = 6)) |>
  group_by(classe) |>
  summarise(media = mean(Raillietiella_mottae),
            variancia = var(Raillietiella_mottae), n = n()) |>
  ggplot(aes(media, variancia)) +
  geom_point(size = 3, colour = "#1c6e8c") +
  geom_abline(slope = 1, intercept = 0, colour = "#c08a3e", linetype = 2) +
  labs(x = "Média da classe", y = "Variância da classe")
```

A linha tracejada é variância = média (Poisson). Os pontos estão **acima**
dela: sobredispersão. Amanhã à tarde tratamos disso.

---

## Simular para decidir {.smaller}

```{r}
#| fig-height: 2.9
set.seed(2026)
obs <- penta$Raillietiella_mottae
bind_rows(
  tibble(valor = obs,                             fonte = "Observado"),
  tibble(valor = rpois(length(obs), mean(obs)),   fonte = "Simulado: Poisson"),
  tibble(valor = rnbinom(length(obs), mu = mean(obs), size = .3),
         fonte = "Simulado: Binomial negativa")
) |>
  ggplot(aes(valor)) + geom_bar(fill = "#1c6e8c") +
  facet_wrap(~fonte) + coord_cartesian(xlim = c(0, 8)) +
  labs(x = NULL, y = NULL)
```

O mesmo truque do Encontro 2: simule sob cada hipótese e veja qual se
parece com o que você tem.

---

# 4. A família exponencial {.secao}

---

## O que elas têm em comum

Normal, Poisson, Binomial, Gamma, binomial negativa (com $\theta$ fixo) e
Beta podem ser escritas na mesma forma geral:

$$
f(y \mid \theta, \phi) =
\exp\!\left\{ \frac{y\theta - b(\theta)}{a(\phi)} + c(y, \phi) \right\}
$$

::: {.definicao}
Não é preciso decorar. O que importa é a consequência: como todas
compartilham essa estrutura, **um único algoritmo** ajusta todas — o
mesmo `glm()`, com um argumento `family` diferente.
:::

---

## Os três ingredientes de um GLM

1. **Componente aleatório** — a distribuição de $Y$ na família
   exponencial.
2. **Preditor linear** — $\eta = \mathbf{X}\boldsymbol{\beta}$, exatamente
   o mesmo dos Encontros 2 e 3.
3. **Função de ligação** — $g(\mu) = \eta$, que conecta os dois.

::: {.nota}
O modelo linear gaussiano é o caso em que a família é Normal e a ligação
é a identidade. Vocês já sabem GLM; só tinham visto um caso dele.
:::

---

# 5. Função de ligação {.secao}

---

## O problema que ela resolve

O preditor linear $\mathbf{X}\boldsymbol{\beta}$ varia de $-\infty$ a
$+\infty$. Mas:

- uma **contagem esperada** não pode ser negativa;
- uma **probabilidade** tem de ficar entre 0 e 1.

```{r}
#| fig-height: 2.7
#| echo: false
tibble(eta = seq(-4, 4, .05)) |>
  mutate(`log → exp(η)` = exp(eta), `logit → 1/(1+e⁻ᵑ)` = plogis(eta)) |>
  pivot_longer(-eta) |>
  ggplot(aes(eta, value)) + geom_line(colour = "#1c6e8c", linewidth = 1) +
  facet_wrap(~name, scales = "free_y") +
  labs(x = "η (preditor linear)", y = "μ (escala da resposta)")
```

---

## Ligações canônicas

| Família | Ligação | $g(\mu)$ | Inversa |
|---|---|---|---|
| Normal | identidade | $\mu$ | $\eta$ |
| Poisson | log | $\log \mu$ | $e^{\eta}$ |
| Binomial | logit | $\log\frac{\mu}{1-\mu}$ | $\frac{1}{1+e^{-\eta}}$ |
| Gamma | inversa | $1/\mu$ | $1/\eta$ |

::: {.nota}
"Canônica" significa que ela cai naturalmente da álgebra da família.
Nada impede usar outra — `binomial(link = "probit")`, por exemplo — mas a
canônica costuma ter as melhores propriedades numéricas.
:::

---

## Ligar **não** é transformar a resposta

::: {.definicao}
`lm(log(y) ~ x)` modela **a média do log** de $y$.

`glm(y ~ x, family = poisson(link = "log"))` modela **o log da média** de
$y$.

São coisas diferentes, e a diferença importa.
:::

```{r}
set.seed(7)
y <- rpois(300, exp(1 + .05 * (x <- runif(300, 0, 40))))
c(lm_log_y = coef(lm(log(y + 0.5) ~ x))[2],
  glm_log_mu = coef(glm(y ~ x, family = poisson))[2])
```

---

## Três razões para preferir a ligação

1. **Zeros.** `log(0)` é indefinido; some 0,5 e você inventou dado.
2. **Variância.** Transformar muda a distribuição do erro de um jeito que
   você não controla; a ligação deixa a distribuição intacta.
3. **Interpretação.** O coeficiente do GLM é sobre a média — que é o que
   a pergunta biológica quer.

::: {.nota}
Isto vale sobretudo para contagens e proporções. Para medidas contínuas
positivas, transformar às vezes é razoável — mas a Gamma normalmente é
melhor.
:::

---

# 6. Correlação {.secao}

---

## Pearson e Spearman

```{r}
lag <- lagartos |> drop_na(SVL, Autotomized_tail_length)
c(pearson  = cor(lag$SVL, lag$Autotomized_tail_length),
  spearman = cor(lag$SVL, lag$Autotomized_tail_length, method = "spearman"))
```

- **Pearson** — associação **linear**, nas unidades originais.
- **Spearman** — Pearson **nos postos**: associação **monotônica**,
  robusta a outliers e a curvatura.

---

## Quando elas divergem

```{r}
#| fig-height: 2.8
#| echo: false
set.seed(3)
d <- tibble(x = 1:60, y = exp(x / 12) + rnorm(60, 0, 2))
ggplot(d, aes(x, y)) + geom_point(colour = "#1c6e8c") +
  labs(subtitle = sprintf("Pearson = %.2f   ·   Spearman = %.2f",
                          cor(d$x, d$y), cor(d$x, d$y, method = "spearman")))
```

Relação perfeitamente monotônica, mas não linear: Spearman próximo de 1,
Pearson menor. **Divergência grande é sinal para olhar o gráfico**, não
para escolher a maior.

---

## E o principal

::: {.definicao}
Correlação é uma estatística descritiva de **duas** variáveis. Ela não
controla nada, não prediz nada e não acomoda covariáveis.
:::

Quando a pergunta tem direção ou mais de uma preditora, você quer um
modelo — que é o assunto do curso inteiro.

---

# Fechamento {.secao}

---

## O que fica de hoje

1. A distribuição descreve o **processo gerador**, não a sua amostra.
2. Fora da Normal, a **variância é função da média** — é isso que explica
   a heterocedasticidade do Encontro 1.
3. A família exponencial permite um algoritmo único: `glm(..., family =)`.
4. A ligação mantém a média na escala certa — e **não** é transformar a
   resposta.
5. Simular sob cada hipótese é a forma mais barata de escolher a
   distribuição.

---

## Prática (o resto do bloco)

1. Classifique a resposta do **seu** conjunto de dados: discreta ou
   contínua? limitada? quantos zeros?
2. Calcule média e variância por classe de uma preditora e faça o
   gráfico variância × média.
3. Simule dados sob duas distribuições candidatas e compare com o
   observado.
4. Escreva uma frase justificando a distribuição que você usaria — e
   guarde: é o item 3 do *checklist* de Davis & Kay no trabalho final.

---

## Para amanhã

**Leitura:** *Análises Ecológicas no R*, cap. 8
(<https://analises-ecologicas.com/cap8>), seções "Como um GLM funciona?"
e "Como escolher a distribuição correta para seus dados?".

**Amanhã de manhã:** o GLM propriamente dito — verossimilhança, logística
e Poisson.

---

## Referências

::: {.nota}
- Agresti, A. 2015. [*Foundations of Linear and Generalized Linear Models*](https://www.wiley.com/en-us/Foundations+of+Linear+and+Generalized+Linear+Models-p-9781118730034). Wiley.
- da Silva, F.R.; Gonçalves-Souza, T.; Paterno, G.; **Provete, D.B.** & Vancine, M.A. 2022. [*Análises Ecológicas no R*](https://analises-ecologicas.com). NUPEEA.
- Gelman, A.; Hill, J. & Vehtari, A. 2020. [*Regression and Other Stories*](https://avehtari.github.io/ROS-Examples/). Cambridge University Press. — código e exemplos no site.
- Zuur, A.F. et al. 2009. [*Mixed Effects Models and Extensions in Ecology with R*](https://doi.org/10.1007/978-0-387-87458-6). Springer.
:::
