---
title: "GLM I: verossimilhança, binomial e Poisson"
subtitle: "Encontro 5 · Análise de Dados Univariados · PPGBA/UFMS"
author: "Diogo B. Provete"
date: 2026-09-23
date-format: "D [de] MMMM [de] YYYY"
lang: pt
format:
  revealjs:
    theme: [default, theme.scss]
    slide-number: c/t
    show-slide-number: all
    auto-stretch: false
    preview-links: auto
    history: false
    footer: "Análise de Dados Univariados · PPGBA/UFMS · 2026/2"
    code-overflow: wrap
    fig-align: center
    width: 1250
    height: 750
knitr:
  opts_chunk:
    dev.args:
      bg: "#faf7f0"

execute:
  echo: true
  warning: false
  message: false
  fig-width: 7
  fig-height: 3.6
---

```{r}
#| echo: false
library(tidyverse)
library(plotly)
theme_set(theme_minimal(base_size = 14))
lagartos <- read_tsv("../dados/camila_cauda_lagartos.txt", show_col_types = FALSE) |>
  drop_na(SVL, Tail_state) |>
  # no arquivo original, Tail_state == 1 é a cauda INTACTA; a pergunta é
  # sobre perder a cauda, então recodificamos para a direção da pergunta
  mutate(cauda_perdida = 1 - Tail_state,
         Sex = factor(Sex), SVLc = SVL - mean(SVL))
uv <- read_delim("../dados/UV.csv", delim = ";", show_col_types = FALSE) |>
  mutate(UV = factor(UV), Pigmentation = factor(Pigmentation))
penta <- read_tsv("../dados/Planilha_Pentastomida.txt", show_col_types = FALSE) |>
  rename(id = 1) |> drop_na(Raillietiella_mottae, CRC, Especie) |>
  mutate(Especie = factor(Especie))
RK <- read.delim("../dados/RoadKills.txt")
```

## Onde estamos no ciclo PPDAC

```{r}
#| echo: false
#| fig-width: 5.6
#| fig-height: 4.5
#| out-width: "36%"
#| fig-align: center
source("../R/ppdac.R")
ppdac_plot(destaque = c("An\u00e1lise"))
```

**Análise** — mas a pergunta "que covariáveis entram" é um retorno à etapa **Problema**: depende do que você quer estimar, não do que melhora o ajuste.

---

## Onde estamos {.secao}

Ontem à tarde montamos o vocabulário. Hoje usamos.

::: {.definicao}
GLM = preditor linear (Encontros 2 e 3) + distribuição da família
exponencial (Encontro 4) + função de ligação entre os dois.
:::

Nenhuma peça é nova. O que é novo é o algoritmo que as junta: **máxima
verossimilhança** no lugar de mínimos quadrados.

---

## Hoje

1. *Productive failure*
2. Máxima verossimilhança — o que o computador procura
3. *Deviance* e teste de razão de verossimilhanças
4. GLM binomial: probabilidades e proporções
5. **Intervalo**
6. GLM Poisson: contagens e *offset*
7. Interpretar na escala da resposta
8. DAGs: que covariáveis entram no modelo

---

## *Productive failure*

Nos 223 lagartos, `Tail_state` vale 1 quando a cauda está **intacta**.
Como a pergunta é sobre o evento contrário, no setup recodificamos
`cauda_perdida = 1 - Tail_state`.

::: {.definicao}
**Pergunta:** lagartos maiores têm maior probabilidade de já ter perdido
a cauda?
:::

**Em grupos, 10 minutos:** que análise? E o que acontece se vocês
simplesmente ajustarem `lm(cauda_perdida ~ SVL)`?

::: {.nota}
Qual dos dois níveis é o "1" não muda o ajuste — só troca o sinal de
todos os coeficientes. Muda o que a frase final diz, e é por isso que
vale decidir isso antes de ajustar.
:::

---

## Por que `lm()` não serve aqui

```{r}
#| fig-height: 3.0
#| echo: false
ggplot(lagartos, aes(SVL, cauda_perdida)) +
  geom_jitter(height = .03, alpha = .4, colour = "#1c6e8c") +
  geom_smooth(method = "lm", se = FALSE, colour = "#c08a3e") +
  labs(x = "SVL (mm)", y = "Cauda perdida (0/1)")
```

A reta prevê valores fora de [0, 1]; o resíduo só pode assumir dois
valores para cada $x$; a variância depende da média. Três premissas
violadas de uma vez.

---

# 1. Máxima verossimilhança {.secao}

---

## A ideia

::: {.definicao}
**Verossimilhança**: dado um valor candidato para os parâmetros, qual a
probabilidade de observar exatamente os dados que eu observei?

A estimativa de máxima verossimilhança é o valor que torna os dados
observados **mais prováveis**.
:::

Mínimos quadrados é um caso particular: com erro gaussiano, minimizar a
soma dos quadrados **é** maximizar a verossimilhança.

---

## Uma grade de candidatos {.smaller}

```{r}
y <- lagartos$cauda_perdida
x <- lagartos$SVLc   # SVL centrada na média — ver a nota dois slides adiante

log_vero <- function(b0, b1) {
  p <- plogis(b0 + b1 * x)
  sum(dbinom(y, size = 1, prob = p, log = TRUE))
}

b0_grade <- seq(-0.75, 0.65, length.out = 60)
b1_grade <- seq(-0.07, 0.42, length.out = 60)

grade <- crossing(b0 = b0_grade, b1 = b1_grade) |>
  mutate(ll = map2_dbl(b0, b1, log_vero))
```

Cada linha da grade é um par de candidatos $(\beta_0, \beta_1)$, e `ll` diz
o quanto os dados que observamos seriam prováveis se aquele par fosse o
verdadeiro.

---

## Vendo a superfície {.smaller}

```{r}
#| echo: false
superficie <- matrix(grade$ll, nrow = length(b0_grade), byrow = TRUE)
mle <- coef(glm(cauda_perdida ~ SVLc, family = binomial, data = lagartos))
escala <- map2(seq(0, 1, length.out = 9), hcl.colors(9, "Mako"), ~ list(.x, .y))

plot_ly(height = 430) |>
  add_surface(x = b0_grade, y = b1_grade, z = t(superficie),
              colorscale = escala, showscale = FALSE,
              contours = list(z = list(show = TRUE, usecolormap = TRUE,
                                       project = list(z = TRUE)))) |>
  add_markers(x = mle[1], y = mle[2], z = log_vero(mle[1], mle[2]),
              name = "EMV", marker = list(size = 7, color = "#c08a3e")) |>
  layout(showlegend = FALSE, margin = list(l = 0, r = 0, b = 0, t = 0),
         scene = list(xaxis = list(title = "b0 (intercepto)"),
                      yaxis = list(title = "b1 (inclinacao)"),
                      zaxis = list(title = "log L"),
                      aspectratio = list(x = 1.25, y = 1.1, z = .75),
                      camera = list(eye = list(x = -1.55, y = -1.45, z = .7))))
```

Arraste para girar. O ponto dourado é o topo; as curvas no piso são as
curvas de nível.

---

## O pico é o que o `glm()` devolve

```{r}
grade |> slice_max(ll, n = 1)

coef(glm(cauda_perdida ~ SVLc, family = binomial, data = lagartos))
```

::: {.nota}
A busca em grade serve só para enxergar. O `glm()` usa mínimos quadrados
reponderados iterativamente, que chega no mesmo lugar com muito menos
esforço.
:::

---

## Por que a SVL centrada {.smaller}

Com a SVL crua, $\beta_0$ é a log-chance em SVL $= 0$ — um lagarto de
comprimento zero, muito fora dos dados. Intercepto e inclinação ficam
quase perfeitamente correlacionados ($r = -0{,}99$) e a superfície vira
uma lâmina diagonal: não dá para enxergar um morro.

Centrar a SVL **não muda o modelo** — a inclinação, a *deviance* e o AIC
são idênticos. Só muda o que $\beta_0$ significa: a log-chance no
comprimento médio. E aí a correlação cai para quase zero e a superfície
fica redonda.

---

## *Deviance*

::: {.definicao}
$$D = 2\left[\log L_{\text{saturado}} - \log L_{\text{modelo}}\right]$$

Distância entre o seu modelo e um modelo que acerta todas as observações.
É a generalização da soma de quadrados residual.
:::

```{r}
m_bin <- glm(cauda_perdida ~ SVL, family = binomial, data = lagartos)
c(nula = m_bin$null.deviance, residual = m_bin$deviance, AIC = AIC(m_bin))
```

---

## Teste de razão de verossimilhanças

```{r}
m0 <- glm(cauda_perdida ~ 1, family = binomial, data = lagartos)
anova(m0, m_bin, test = "LRT")
```

::: {.definicao}
A diferença de *deviance* entre dois modelos aninhados segue
aproximadamente uma $\chi^2$ com graus de liberdade igual à diferença de
parâmetros. É o análogo do teste *F* do modelo linear.
:::

---

# 2. GLM binomial {.secao}

---

## Duas formas de resposta binomial

**Bernoulli** — uma linha por indivíduo, resposta 0/1:

```{r}
#| eval: false
glm(cauda_perdida ~ SVL, family = binomial, data = lagartos)
```

**Binomial agregada** — sucessos e fracassos por unidade:

```{r}
#| eval: false
glm(cbind(Eosinophil, Total_Cell - Eosinophil) ~ UV * Pigmentation,
    family = binomial, data = uv)
```

::: {.nota}
A segunda forma é a dos dados de UV: 100 células por lâmina, das quais
algumas são eosinófilos. Escrever `Eosinophil/Total_Cell ~ ...` sem o
argumento `weights` joga fora a informação do tamanho amostral.
:::

---

## Ajustando

```{r}
summary(m_bin)$coefficients
```

O coeficiente de `SVL` está em **log-*odds* por milímetro**. Ninguém
pensa em log-*odds*. Vamos traduzir.

---

## *Odds*, log-*odds*, probabilidade

| Escala | Valor | Interpretação |
|---|---|---|
| log-*odds* ($\eta$) | $-\infty$ a $+\infty$ | escala do preditor linear |
| *odds* ($e^{\eta}$) | 0 a $+\infty$ | razão sucesso/fracasso |
| probabilidade | 0 a 1 | o que a pergunta quer |

```{r}
b <- coef(m_bin)
c(log_odds_por_mm = b[2], odds_ratio_por_mm = exp(b[2]),
  odds_ratio_por_5mm = exp(b[2] * 5))
```

---

## A curva ajustada {.smaller}

```{r}
#| fig-height: 3.1
novo <- tibble(SVL = seq(min(lagartos$SVL), max(lagartos$SVL), length.out = 100))
pred <- predict(m_bin, newdata = novo, type = "link", se.fit = TRUE)
novo <- novo |> mutate(p = plogis(pred$fit),
                       lo = plogis(pred$fit - 1.96 * pred$se.fit),
                       hi = plogis(pred$fit + 1.96 * pred$se.fit))

ggplot(lagartos, aes(SVL, cauda_perdida)) +
  geom_jitter(height = .03, alpha = .3, colour = "#1c6e8c") +
  geom_ribbon(data = novo, aes(y = p, ymin = lo, ymax = hi), alpha = .2) +
  geom_line(data = novo, aes(y = p), colour = "#c08a3e", linewidth = 1) +
  labs(x = "SVL (mm)", y = "P(cauda perdida)")
```

---

## Construa o intervalo na escala do link

::: {.definicao}
Calcule a predição e o erro-padrão **na escala do preditor linear**, some
e subtraia, e só então aplique a inversa da ligação. Fazer o contrário
produz intervalos que saem de [0, 1].
:::

É exatamente o que o código do slide anterior faz: `type = "link"`,
depois `plogis()`.

---

## Razão de chances não é risco relativo

```{r}
p_18 <- plogis(b[1] + b[2] * 18)
p_22 <- plogis(b[1] + b[2] * 22)
c(prob_18mm = p_18, prob_22mm = p_22,
  razao_de_chances = (p_22/(1-p_22)) / (p_18/(1-p_18)),
  risco_relativo = p_22 / p_18)
```

::: {.definicao}
Os dois números diferem, e a diferença cresce quando a probabilidade
base é alta. Diga qual você está relatando.
:::

---

## Proporções: os dados de UV

```{r}
m_uv <- glm(cbind(Eosinophil, Total_Cell - Eosinophil) ~ UV * Pigmentation,
            family = binomial, data = uv)
anova(m_uv, test = "LRT")
```

---

## Separação completa

Quando um preditor separa perfeitamente sucessos de fracassos, a
verossimilhança não tem máximo finito: o coeficiente "quer" ir para o
infinito.

**Sinais**: estimativa gigantesca, erro-padrão ainda maior, aviso de
`fitted probabilities numerically 0 or 1 occurred`.

**Soluções**: regressão logística penalizada de Firth (`logistf`), ou
priors fracamente informativas num ajuste bayesiano — que é o argumento
do ROS, cap. 13.

---

# Intervalo {.secao}

15 minutos.

Na volta: GLM de Poisson: contagens e *offset*.

---

# 3. GLM Poisson {.secao}

---

## Contagens de parasitas

```{r}
m_pois <- glm(Raillietiella_mottae ~ Especie + scale(CRC),
              family = poisson, data = penta)
round(summary(m_pois)$coefficients, 3)
```

Coeficiente em **log da contagem esperada**. Exponenciando:

```{r}
round(exp(coef(m_pois)), 3)
```

`Phyllopezus pollicaris` tem uma contagem esperada
`r round(exp(coef(m_pois)[2]), 2)` vez a de `Hemidactylus agrius`.

---

## Multiplicativo, não aditivo

::: {.definicao}
Com ligação log, os efeitos **multiplicam** a média em vez de somar. Um
coeficiente de 0,7 significa "multiplica a contagem esperada por
$e^{0{,}7} \approx 2$", não "soma 0,7 parasitas".
:::

Isso costuma ser biologicamente mais plausível: o efeito de uma
covariável escala com o tamanho da população, não é um acréscimo fixo.

---

## *Offset*: quando o esforço varia

Se os sítios foram amostrados por tempos diferentes, a contagem bruta não
é comparável. Você quer modelar uma **taxa**.

$$
\log\!\left(\frac{\mu_i}{\text{esforço}_i}\right) = \mathbf{x}_i\boldsymbol{\beta}
\quad\Longleftrightarrow\quad
\log \mu_i = \mathbf{x}_i\boldsymbol{\beta} + \log(\text{esforço}_i)
$$

```{r}
#| eval: false
glm(contagem ~ tratamento + offset(log(horas_de_busca)),
    family = poisson, data = dados)
```

::: {.nota}
`offset()` é um termo com coeficiente **fixado em 1** — não estimado. É
diferente de incluir `log(esforço)` como preditora comum.
:::

---

## O primeiro aviso

```{r}
m_rk <- glm(TOT.N ~ D.PARK, family = poisson, data = RK)
c(deviance = deviance(m_rk), gl = df.residual(m_rk),
  razao = deviance(m_rk) / df.residual(m_rk))
```

::: {.definicao}
Na Poisson, a *deviance* residual deveria ser da ordem dos graus de
liberdade. Aqui é quase **8 vezes** maior. Isso se chama sobredispersão,
e é o assunto da tarde.
:::

---

# 4. Interpretar na escala certa {.secao}

---

## A regra {.smaller}

```{r}
#| fig-height: 3.0
nv <- tibble(D.PARK = seq(0, 25000, length.out = 120))
pr <- predict(m_rk, newdata = nv, type = "link", se.fit = TRUE)
nv <- nv |> mutate(mu = exp(pr$fit),
                   lo = exp(pr$fit - 1.96*pr$se.fit),
                   hi = exp(pr$fit + 1.96*pr$se.fit))

ggplot(RK, aes(D.PARK, TOT.N)) +
  geom_point(colour = "#1c6e8c", alpha = .7) +
  geom_ribbon(data = nv, aes(y = mu, ymin = lo, ymax = hi), alpha = .2) +
  geom_line(data = nv, aes(y = mu), colour = "#c08a3e", linewidth = 1) +
  labs(x = "Distância ao parque (m)", y = "Anfíbios mortos")
```

---

## O que relatar

::: {.definicao}
Nunca só o coeficiente em escala de link. Relate uma **comparação
concreta**, na escala da resposta, com intervalo.
:::

> "A mortalidade esperada cai de X para Y indivíduos entre sítios
> adjacentes ao parque e sítios a 10 km dele (IC 95 %: …)."

Um revisor consegue julgar essa frase. `β = −0,0001` ele não consegue.

::: {.nota}
O pacote [`report`](https://easystats.github.io/report/) escreve um
primeiro rascunho desse parágrafo a partir do próprio ajuste:
`report(m_bin)` devolve modelo, ajuste e cada parâmetro com intervalo, em
prosa. É ponto de partida, não produto: sai em inglês, no formato da APA,
e não sabe qual comparação é a biologicamente interessante. Você edita.
:::

---

# 5. Que covariáveis entram {.secao}

---

## A pergunta que a estatística não responde sozinha

O `glm()` aceita qualquer conjunto de preditoras. A escolha é **sua**, e
ela decide se o coeficiente significa alguma coisa.

::: {.definicao}
Controlar por mais variáveis **não** é sempre melhor. Há variáveis que,
incluídas, introduzem viés onde não havia.
:::

---

## Três papéis, três decisões

```{mermaid}
%%| echo: false
%%| fig-height: 3.2
flowchart LR
  A[Área da poça] --> B[Riqueza de anuros]
  C[Precipitação] --> A
  C --> B
  B --> D[Detecção do observador]
  A --> D
```

- **Precipitação** é um *confounder*: causa as duas → **controlar**.
- **Detecção** é um colisor: é causada pelas duas → **não controlar**.

---

## Colisor: o viés que você cria

```{r}
#| fig-height: 2.7
#| echo: false
set.seed(11)
n <- 400
area <- rnorm(n); riqueza <- rnorm(n)             # independentes por construção
colisor <- area + riqueza + rnorm(n, 0, .4)
d <- tibble(area, riqueza, sel = colisor > quantile(colisor, .66))
ggplot(d, aes(area, riqueza)) +
  geom_point(alpha = .25, colour = "grey60") +
  geom_point(data = filter(d, sel), colour = "#1c6e8c") +
  geom_smooth(data = filter(d, sel), method = "lm", se = FALSE, colour = "#c08a3e") +
  labs(x = "Área", y = "Riqueza",
       subtitle = "Cinza: todos os dados (sem associação). Azul: só os detectados.")
```

Área e riqueza são independentes **por construção**. Condicionar na
detecção cria uma associação negativa do nada.

---

## Na prática {.smaller}

```{r}
library(dagitty)

g <- dagitty('dag {
  Precipitacao -> Area
  Precipitacao -> Riqueza
  Area -> Riqueza
  Area -> Deteccao
  Riqueza -> Deteccao
}')

adjustmentSets(g, exposure = "Area", outcome = "Riqueza")
```

**Lendo a saída:** o único ajuste necessário é `Precipitacao`. E repare no
que **não** está lá: `Deteccao` é colisor (`Area` → `Deteccao` ←
`Riqueza`), e condicionar nela criaria associação onde não existe.

::: {.definicao}
Desenhe o DAG **antes** de rodar o modelo. Ele diz o que incluir — e a
resposta quase nunca é "tudo".
:::

---

## E por que seleção automática não resolve

Um procedimento *stepwise* escolhe variáveis por ajuste, não por papel
causal. Ele inclui colisores com prazer, porque colisores melhoram a
predição dentro da amostra.

::: {.nota}
Predizer e estimar um efeito são objetivos diferentes, e pedem modelos
diferentes. Voltamos a isso no Encontro 9.
:::

---

# Fechamento {.secao}

---

## O que fica de hoje

1. GLM ajusta por **máxima verossimilhança**; *deviance* faz o papel da
   soma de quadrados.
2. Binomial para 0/1 e proporções; use `cbind(sucesso, fracasso)`.
3. Poisson para contagens; `offset(log(esforço))` para taxas.
4. Construa intervalos **na escala do link** e depois transforme.
5. Relate comparações na escala da resposta, não coeficientes crus.
6. Que covariáveis incluir é uma pergunta causal, não estatística.

---

## Prática (o resto do bloco)

1. Ajuste um GLM binomial ou Poisson nos seus dados.
2. Traduza cada coeficiente para a escala da resposta.
3. Faça o gráfico da curva ajustada com banda de incerteza.
4. Calcule *deviance* residual / graus de liberdade. Está perto de 1?
5. Desenhe o DAG do seu sistema e verifique se as covariáveis do seu
   modelo são as que ele recomenda.

---

## Para a tarde

**Leitura:** *Análises Ecológicas no R*, cap. 8, seções sobre Poisson e
quasi-verossimilhança.

**À tarde:** o que fazer quando a razão do slide 22 dá 7,8.

---

## Referências

::: {.nota}
- Agresti, A. 2015. [*Foundations of Linear and Generalized Linear Models*](https://www.wiley.com/en-us/Foundations+of+Linear+and+Generalized+Linear+Models-p-9781118730034). Wiley.
- da Silva, F.R.; Gonçalves-Souza, T.; Paterno, G.; **Provete, D.B.** & Vancine, M.A. 2022. [*Análises Ecológicas no R*](https://analises-ecologicas.com). NUPEEA. — o [fluxograma conectando variáveis](https://analises-ecologicas.com/cap2#fluxograma-conectando-vari%C3%A1veis-para-melhorar-o-desenho-experimental-e-as-an%C3%A1lises-estat%C3%ADsticas), no cap. 2, é este mesmo raciocínio em português; cap. 8 para os GLMs.
- Gelman, A.; Hill, J. & Vehtari, A. 2020. [*Regression and Other Stories*](https://avehtari.github.io/ROS-Examples/). Cambridge University Press. Cap. 13 (*Logistic regression*), 14 (*Working with logistic regression*) e 15 (*Other generalized linear models*).
- McElreath, R. 2020. *Statistical Rethinking*, 2ª ed., cap. 5 — [*The Many Variables & The Spurious Waffles*](https://bookdown.org/content/70a06054-8138-4d90-aaa0-895f57aab1b4/the-many-variables-the-spurious-waffles.html), na versão em `brms` de Kurz: associação espúria, relação encoberta e DAGs.
- Zuur, A.F. et al. 2009. [*Mixed Effects Models and Extensions in Ecology with R*](https://doi.org/10.1007/978-0-387-87458-6). Springer.
- Arif, S. & MacNeil, M.A. 2023. [Applying the structural causal model framework for observational causal inference in ecology](https://doi.org/10.1002/ecm.1554). *Ecological Monographs* 93:e1554.
- Gelman, A. et al. 2026. [*Bayesian Workflow*](https://avehtari.github.io/Bayesian-Workflow/). Chapman & Hall/CRC. Cap. 7, "Prediction, generalization, and causal inference".
:::
