---
title: "GLMM I: por que efeitos aleatórios"
subtitle: "Encontro 7 · Análise de Dados Univariados · PPGBA/UFMS"
author: "Diogo B. Provete"
date: 2026-09-24
date-format: "D [de] MMMM [de] YYYY"
lang: pt
format:
  revealjs:
    theme: [default, theme.scss]
    slide-number: c/t
    show-slide-number: all
    auto-stretch: false
    preview-links: auto
    history: false
    footer: "Análise de Dados Univariados · PPGBA/UFMS · 2026/2"
    code-overflow: wrap
    fig-align: center
    width: 1250
    height: 750
knitr:
  opts_chunk:
    dev.args:
      bg: "#faf7f0"

execute:
  echo: true
  warning: false
  message: false
  fig-width: 7
  fig-height: 3.6
---

```{r}
#| echo: false
library(tidyverse)
library(lme4)
theme_set(theme_minimal(base_size = 14))
rikz <- read.table("../dados/RIKZ.txt", header = TRUE, row.names = 1) |>
  mutate(Beach = factor(Beach))
```

## Onde estamos no ciclo PPDAC

```{r}
#| echo: false
#| fig-width: 5.6
#| fig-height: 4.5
#| out-width: "42%"
#| fig-align: center
source("../R/ppdac.R")
ppdac_plot(destaque = c("Plano", "An\u00e1lise"))
```

O encontro em que **Plano** e **Análise** se encontram: a estrutura do modelo tem de espelhar a estrutura da amostragem.

---

## A premissa que ninguém cumpre {.secao}

Das quatro premissas do modelo linear, a mais importante é a
**independência** — e é a que quase todo delineamento ecológico viola.

::: {.definicao}
Duas amostras da mesma poça se parecem mais entre si do que com amostras
de outra poça. Duas medidas do mesmo indivíduo, idem. Isso é informação,
não ruído — e o modelo precisa saber disso.
:::

---

## Hoje

1. *Productive failure*
2. Pseudorreplicação
3. O que é um efeito aleatório
4. Fixo ou aleatório?
5. **Intervalo**
6. Intercepto e inclinação aleatórios
7. Anatomia de `lmer`: *shrinkage*, ICC, variâncias
8. O problema dos graus de liberdade

---

## *Productive failure*

Riqueza de invertebrados em 45 amostras, distribuídas em **9 praias**,
com a altura da amostra em relação ao nível do mar (NAP).

```{r}
#| echo: false
#| fig-height: 2.7
ggplot(rikz, aes(NAP, Richness, colour = Beach)) +
  geom_point(size = 2) +
  labs(x = "NAP", y = "Riqueza", colour = "Praia")
```

**Em grupos:** qual o *n* desta análise — 45 ou 9? E que diferença isso
faz?

---

# 1. Pseudorreplicação {.secao}

---

## A definição

::: {.definicao}
Tratar como réplicas independentes observações que compartilham a mesma
unidade experimental (Hurlbert 1984).
:::

O efeito prático é sempre o mesmo: o modelo acha que tem mais informação
do que tem, os erros-padrão encolhem, e o valor de *p* fica otimista.

---

## Quatro formas comuns em ecologia

1. **Temporal** — o mesmo sítio medido em vários meses.
2. **Espacial** — parcelas vizinhas dentro do mesmo fragmento.
3. **Indivíduo** — várias medidas do mesmo animal.
4. **Aninhamento de delineamento** — sub-amostras dentro de unidades
   tratadas.

::: {.nota}
Em nenhum desses casos a solução é "tirar a média por grupo". Isso joga
fora variação real e desperdiça graus de liberdade.
:::

---

## Vendo o estrago

```{r}
m_ing <- lm(Richness ~ NAP, data = rikz)                 # ignora a praia
m_mix <- lmer(Richness ~ NAP + (1 | Beach), data = rikz) # reconhece

c(lm_ep   = round(summary(m_ing)$coefficients["NAP", "Std. Error"], 3),
  lmer_ep = round(summary(m_mix)$coefficients["NAP", "Std. Error"], 3))
```

O modelo que ignora a estrutura de praias **promete mais precisão** do
que os dados sustentam.

---

## E a solução errada

```{r}
por_praia <- rikz |> group_by(Beach) |>
  summarise(Richness = mean(Richness), NAP = mean(NAP))
c(n_original = nrow(rikz), n_agregado = nrow(por_praia),
  ep_agregado = round(summary(lm(Richness ~ NAP, por_praia))$coefficients[2, 2], 3))
```

Agregar resolve a pseudorreplicação — e destrói a variação **dentro** das
praias, que é justamente onde o NAP varia mais.

---

# 2. O que é um efeito aleatório {.secao}

---

## Não é "uma variável que não interessa"

::: {.definicao}
Um efeito aleatório trata os níveis do fator como uma **amostra de uma
população de níveis**. O que se estima não são os níveis, e sim a
**variância** entre eles.
:::

Nove praias não são nove parâmetros: são nove desvios de uma distribuição
com desvio-padrão $\sigma_{\text{praia}}$, que é **um** parâmetro.

---

## O modelo, escrito

$$
y_{ij} = \underbrace{\beta_0 + \beta_1 x_{ij}}_{\text{efeitos fixos}}
       + \underbrace{b_j}_{\text{efeito aleatório}} + \varepsilon_{ij}
$$

$$
b_j \sim \mathcal{N}(0, \sigma^2_{\text{praia}}),
\qquad \varepsilon_{ij} \sim \mathcal{N}(0, \sigma^2)
$$

::: {.nota}
Repare que há **dois** níveis de variação agora. É por isso que "modelo
hierárquico" e "modelo multinível" são sinônimos de modelo misto.
:::

---

## As duas variâncias

```{r}
VarCorr(m_mix)
```

```{r}
vc <- as.data.frame(VarCorr(m_mix))
icc <- vc$vcov[1] / sum(vc$vcov)
round(icc, 3)
```

::: {.definicao}
**ICC** = proporção da variação total que está **entre** praias. Aqui,
`r round(icc*100)` % — ou seja, duas amostras da mesma praia se parecem
bastante. Ignorar isso seria caro.
:::

---

## Fixo ou aleatório?

| Pergunte | Fixo | Aleatório |
|---|---|---|
| Os níveis são os que interessam, ou uma amostra? | são estes | são uma amostra de muitos |
| Você quer estimar **cada** nível? | sim | não, quer a variância |
| Quantos níveis há? | poucos | idealmente ≥ 5 |
| Quer prever para níveis novos? | não dá | sim |

::: {.definicao}
"Espécie" pode ser fixo ou aleatório **na mesma tabela de dados** — o que
decide é a pergunta. Duas espécies comparadas: fixo. Quarenta espécies
como amostra de uma comunidade: aleatório.
:::

---

## Poucos níveis

Com 3 ou 4 níveis, a variância do efeito aleatório é estimada com
péssima precisão — frequentemente colapsa para zero.

::: {.nota}
Regra prática comum: abaixo de 5 níveis, considere tratar como fixo.
Não é uma lei; é um aviso de que você tem pouca informação para estimar
uma variância.
:::

---

# 3. Intercepto e inclinação {.secao}

---

## Três modelos possíveis

```{r}
m1 <- lm(Richness ~ NAP, data = rikz)                        # uma reta só
m2 <- lmer(Richness ~ NAP + (1 | Beach), data = rikz)        # interceptos variam
m3 <- lmer(Richness ~ NAP + (NAP | Beach), data = rikz)      # e inclinações também
```

- `(1 | Beach)` — cada praia tem sua própria riqueza basal.
- `(NAP | Beach)` — cada praia tem também sua própria resposta ao NAP.

---

## Desenhados

```{r}
#| fig-height: 3.2
#| echo: false
pred <- rikz |> mutate(
  `Sem efeito aleatório` = predict(m1),
  `Intercepto aleatório` = predict(m2),
  `Intercepto + inclinação` = predict(m3)) |>
  pivot_longer(c(`Sem efeito aleatório`, `Intercepto aleatório`,
                 `Intercepto + inclinação`), names_to = "modelo", values_to = "fit") |>
  mutate(modelo = factor(modelo, c("Sem efeito aleatório", "Intercepto aleatório",
                                   "Intercepto + inclinação")))
ggplot(pred, aes(NAP, fit, colour = Beach)) +
  geom_line() +
  geom_point(aes(y = Richness), size = 1, alpha = .5) +
  facet_wrap(~modelo) +
  labs(x = "NAP", y = "Riqueza") +
  theme(legend.position = "none")
```

---

## A sintaxe, resumida

| Fórmula | Significado |
|---|---|
| `(1 \| g)` | intercepto aleatório por `g` |
| `(x \| g)` | intercepto e inclinação de `x`, correlacionados |
| `(0 + x \| g)` | só inclinação |
| `(1 \| g/h)` | `h` aninhado em `g` |
| `(1 \| g) + (1 \| h)` | fatores cruzados |

::: {.nota}
Aninhado × cruzado é fonte constante de erro. Regra: se o nível "1" de
`h` na praia A **não é o mesmo** que o "1" da praia B, é aninhado.
:::

---

## *Shrinkage*

```{r}
#| fig-height: 3.0
#| echo: false
sep <- rikz |> group_by(Beach) |>
  summarise(intercepto = coef(lm(Richness ~ NAP))[1], n = n())
misto <- coef(m2)$Beach[, "(Intercept)"]
tibble(Beach = sep$Beach, n = sep$n, separado = sep$intercepto, misto = misto) |>
  pivot_longer(c(separado, misto)) |>
  ggplot(aes(value, fct_reorder(Beach, value), colour = name)) +
  geom_point(size = 3) +
  scale_colour_manual(values = c("#c08a3e", "#1c6e8c"),
                      labels = c("modelo misto", "regressão separada")) +
  labs(x = "Intercepto estimado", y = "Praia", colour = NULL)
```

As estimativas do modelo misto são **puxadas para a média geral** — mais
ainda nas praias com menos amostras.

---

## Por que isso é bom

::: {.definicao}
*Shrinkage* não é um defeito: é o modelo reconhecendo que uma média
baseada em 3 amostras é menos confiável que uma baseada em 9, e pedindo
emprestada informação das outras praias.
:::

É o mesmo princípio da regularização bayesiana — e, de fato, um efeito
aleatório **é** uma prior sobre os níveis do fator. Voltamos a isso à
tarde.

---

# 4. Graus de liberdade {.secao}

---

## O incômodo

```{r}
summary(m_mix)$coefficients
```

Sem coluna de valor de *p*. Isso é deliberado: **não há um número exato
de graus de liberdade** para o denominador num modelo misto desbalanceado.

---

## As saídas

| Abordagem | Como |
|---|---|
| Aproximação de Satterthwaite | `lmerTest::lmer()` — dá a coluna de *p* |
| Kenward–Roger | `pbkrtest` — mais conservador, melhor em amostra pequena |
| Razão de verossimilhanças | `anova(m0, m1)` — cuidado com `REML` |
| Intervalo de confiança | `confint(m, method = "profile")` |
| Bayesiano | intervalo de credibilidade, sem o problema |

---

## A recomendação prática

```{r}
round(confint(m_mix, method = "Wald", parm = "NAP"), 3)
```

::: {.definicao}
Relate **estimativa e intervalo**, não o valor de *p*. O intervalo
responde à pergunta biológica ("de quanto é o efeito?") e contorna a
discussão sobre graus de liberdade.
:::

---

## REML ou ML?

- **REML** (padrão do `lmer`) — estima as variâncias sem viés. Use para
  o modelo final e para comparar **estruturas aleatórias**.
- **ML** — use para comparar modelos com **efeitos fixos diferentes**
  (inclusive por AIC).

```{r}
#| eval: false
m_a <- lmer(y ~ x1 + x2 + (1 | g), data = d, REML = FALSE)
m_b <- lmer(y ~ x1      + (1 | g), data = d, REML = FALSE)
anova(m_a, m_b)
```

::: {.nota}
Comparar efeitos fixos com REML é um erro silencioso — o `anova.merMod`
reajusta com ML automaticamente e avisa, mas o AIC calculado à mão, não.
:::

---

# Fechamento {.secao}

---

## O que fica de hoje

1. A estrutura do modelo deve espelhar a estrutura da **amostragem**.
2. Efeito aleatório estima uma **variância**, não níveis.
3. A escolha fixo/aleatório depende da pergunta, não do dado.
4. *Shrinkage* é o modelo pesando a confiabilidade de cada grupo.
5. Relate estimativa e intervalo; o debate sobre graus de liberdade some.

---

## Prática (o resto do bloco)

1. Liste a estrutura de agrupamento dos **seus** dados. Escreva a fórmula
   do efeito aleatório correspondente.
2. Ajuste o modelo com e sem o efeito aleatório e compare os
   erros-padrão.
3. Calcule o ICC e interprete em uma frase.
4. Ajuste também com inclinação aleatória. Convergiu? Se não, por quê?

---

## Para a tarde

**Checklist:** Harrison, X.A. et al. 2018. A brief introduction to mixed
effects modelling and multi-model inference in ecology. *PeerJ*.

**À tarde:** respostas não gaussianas com efeitos aleatórios — e o mesmo
modelo em bayesiano.

---

## Referências

::: {.nota}
- Bolker, B.M. et al. 2009. [Generalized linear mixed models: a practical guide for ecology and evolution](https://doi.org/10.1016/j.tree.2008.10.008). *Trends in Ecology & Evolution* 24:127–135.
- Harrison, X.A. et al. 2018. [A brief introduction to mixed effects modelling and multi-model inference in ecology](https://doi.org/10.7717/peerj.4794). *PeerJ* 6:e4794.
- Hurlbert, S.H. 1984. [Pseudoreplication and the design of ecological field experiments](https://doi.org/10.2307/1942661). *Ecological Monographs* 54:187–211.
- Zuur, A.F. et al. 2009. [*Mixed Effects Models and Extensions in Ecology with R*](https://doi.org/10.1007/978-0-387-87458-6). Springer.
:::
