---
title: "GLMM II: `lme4`, `glmmTMB` e a ponte bayesiana"
subtitle: "Encontro 8 · Análise de Dados Univariados · PPGBA/UFMS"
author: "Diogo B. Provete"
date: 2026-09-24
date-format: "D [de] MMMM [de] YYYY"
lang: pt
format:
  revealjs:
    theme: [default, theme.scss]
    slide-number: c/t
    show-slide-number: all
    auto-stretch: false
    preview-links: auto
    history: false
    footer: "Análise de Dados Univariados · PPGBA/UFMS · 2026/2"
    code-overflow: wrap
    fig-align: center
    width: 1250
    height: 750
knitr:
  opts_chunk:
    dev.args:
      bg: "#faf7f0"

execute:
  echo: true
  warning: false
  message: false
  fig-width: 7
  fig-height: 3.6
---

```{r}
#| echo: false
library(tidyverse)
library(lme4)
library(glmmTMB)
theme_set(theme_minimal(base_size = 14))
rikz <- read.table("../dados/RIKZ.txt", header = TRUE, row.names = 1) |>
  mutate(Beach = factor(Beach))
```

## Onde estamos no ciclo PPDAC

```{r}
#| echo: false
#| fig-width: 5.6
#| fig-height: 4.5
#| out-width: "42%"
#| fig-align: center
source("../R/ppdac.R")
ppdac_plot(destaque = c("An\u00e1lise", "Conclus\u00e3o"))
```

Fechamos a **Análise** e entramos na **Conclusão**: o que posso afirmar, e com que incerteza.

---

## Dois blocos {.secao}

**Bloco 1 (≈ 3 h)** — GLMM na prática: resposta não gaussiana, escolha do
pacote, convergência, diagnóstico, relato.

**Bloco 2 (≈ 1,5 h)** — o mesmo modelo, os mesmos dados, em `brms`.

::: {.definicao}
A fórmula não muda. É esse o ponto: vocês já sabem escrever o modelo
bayesiano.
:::

---

# Bloco 1 — GLMM frequentista {.secao}

---

## Riqueza é contagem

```{r}
m_gauss <- lmer(Richness ~ NAP + (1 | Beach), data = rikz)
min(predict(m_gauss))
```

O modelo gaussiano do encontro passado prevê **riqueza negativa**. Para
uma contagem, isso é um defeito estrutural, não um detalhe.

---

## GLMM de Poisson

```{r}
m_pois <- glmer(Richness ~ NAP + (1 | Beach), family = poisson, data = rikz)
round(summary(m_pois)$coefficients, 3)
```

```{r}
c(razao_deviance = round(deviance(m_pois) / df.residual(m_pois), 2))
```

---

## Sobredispersão em modelo misto

A tabela de causas do Encontro 6 vale aqui — com uma a mais: **a
estrutura aleatória pode estar incompleta**.

Três remédios:

1. binomial negativa: `glmer.nb()` ou `glmmTMB(family = nbinom2)`;
2. efeito aleatório em nível de observação (OLRE): `(1 | id_obs)`;
3. modelar a dispersão diretamente: `glmmTMB(dispformula = ~ .)`.

---

## Comparando

```{r}
rikz$obs <- factor(seq_len(nrow(rikz)))
m_olre <- glmer(Richness ~ NAP + (1 | Beach) + (1 | obs),
                family = poisson, data = rikz)
m_nb   <- glmmTMB(Richness ~ NAP + (1 | Beach), family = nbinom2, data = rikz)

AIC(m_pois, m_olre, m_nb)
```

---

## E o que essa tabela diz

::: {.definicao}
Os três modelos ficam a menos de 2 unidades de AIC um do outro, e a razão
de *deviance* do Poisson era 1,15. **Não havia sobredispersão a corrigir.**
O remédio não era necessário.
:::

Isso é um resultado, não um fracasso do procedimento. O Poisson com
intercepto aleatório já dá conta: a variação que parecia excesso estava na
estrutura de praias, e o efeito aleatório a absorveu.

Guardem esta conclusão. Vamos reencontrá-la à tarde, de um jeito bem mais
dramático.

---

## `lme4` ou `glmmTMB`?

| Precisa de… | Use |
|---|---|
| LMM ou GLMM padrão (gaussiano, Poisson, binomial) | `lme4` |
| binomial negativa estável | `glmmTMB` |
| zeros inflados **com** efeito aleatório | `glmmTMB` |
| dispersão modelada por covariáveis | `glmmTMB` |
| resposta Beta (proporção contínua) | `glmmTMB` |
| ordinal com efeito aleatório | `ordinal::clmm` |

::: {.nota}
O `nlme` ainda é preferível quando você precisa de **estrutura de
correlação** explícita — temporal ou espacial. Fora isso, `lme4` e
`glmmTMB` cobrem quase tudo.
:::

---

## Convergência: o que os avisos dizem

`Model failed to converge with max|grad| = ...`

Na ordem de eficácia:

1. **Reescale as preditoras contínuas** — `scale()`. Resolve a maioria
   dos casos.
2. **Simplifique a estrutura aleatória** — tirar a inclinação aleatória,
   ou a correlação entre intercepto e inclinação: `(1 | g) + (0 + x | g)`.
3. **Troque o otimizador** — `control = glmerControl(optimizer = "bobyqa")`.
4. **Aumente as iterações** — `optCtrl = list(maxfun = 1e5)`.

---

## Variância zero ou correlação ±1

```{r}
#| eval: false
m <- lmer(y ~ x + (x | g), data = d)
# Warning: boundary (singular) fit
```

::: {.definicao}
Ajuste singular significa que **os dados não sustentam aquela estrutura
aleatória** — não que o modelo está errado. A resposta é simplificar a
estrutura, não forçar o ajuste.
:::

Forçar a convergência de um modelo singular produz números que não
significam nada.

---

## Diagnóstico

```{r}
#| eval: false
library(DHARMa)

res <- simulateResiduals(m_nb, n = 1000)
plot(res)
testDispersion(res)
testZeroInflation(res)

# resíduos agrupados por praia — detecta estrutura não modelada
plotResiduals(res, form = rikz$Beach)
```

::: {.nota}
`plotResiduals(res, form = ...)` é o teste que mais rende em modelos
mistos: se os resíduos ainda têm padrão dentro de um grupo, falta algo na
estrutura aleatória.
:::

---

## $R^2$ marginal e condicional

```{r}
performance::r2_nakagawa(m_pois)
```

::: {.definicao}
**Marginal** — variação explicada só pelos efeitos fixos.
**Condicional** — pelos fixos **e** aleatórios juntos.

A diferença entre os dois é o quanto a estrutura de agrupamento explica.
Relate os dois.
:::

---

## O que relatar (Davis & Kay 2023)

> "Ajustamos um GLMM de Poisson com ligação log (`lme4` 1.1.x), com NAP
> como efeito fixo e intercepto aleatório por praia (9 praias, 45
> amostras). A estrutura aleatória reflete que as amostras foram coletadas
> em transectos dentro de praias. A razão entre *deviance* residual e graus
> de liberdade foi 1,15 e a comparação por AIC com alternativas binomial
> negativa e com efeito aleatório em nível de observação não indicou
> sobredispersão relevante (ΔAIC < 2). Diagnóstico com resíduos
> quantílicos simulados (`DHARMa`, 1000 simulações). $R^2$ marginal = …,
> condicional = …."

**Sempre diga o que o efeito aleatório representa no delineamento.**

---

# Bloco 2 — A ponte bayesiana {.secao}

---

## A mesma fórmula

```{r}
library(brms)

m_bayes <- brm(Richness ~ NAP + (1 | Beach),
               family = poisson(), data = rikz,
               chains = 4, iter = 2000, seed = 2026,
               file = "../cache/e08_rikz_pois")
```

Compare com a linha do bloco 1:

```{r}
#| eval: false
glmer(Richness ~ NAP + (1 | Beach), family = poisson, data = rikz)
```

::: {.nota}
Reajustamos o modelo que de fato **escolhemos** de manhã, o Poisson com
intercepto aleatório. Não o binomial negativo, que a comparação de AIC
mostrou ser desnecessário.
:::

::: {.definicao}
A fórmula é **idêntica**. O custo de transferência é a família e três
argumentos de MCMC.
:::

---

## E o que ele devolve {.smaller}

```{r}
summary(m_bayes)
```

---

## Lendo a saída

::: {.definicao}
`Rhat` em 1,00 e `ESS` na casa dos milhares: as quatro cadeias
convergiram, e a amostra da posterior é utilizável. Guardem esses dois
números — no próximo slide eles reaparecem de outro jeito.
:::

A estimativa de `NAP` é praticamente a mesma do `glmer` do bloco 1. O que
muda é o que está em volta dela: em lugar de erro-padrão e intervalo de
confiança, um desvio da posterior e um intervalo de credibilidade.

---

## O que acontece se insistirmos na NB

Ajustando o mesmo modelo com `family = negbinomial()` nestes dados:

```
Further Distributional Parameters:
                    Estimate      Est.Error  l-95% CI      u-95% CI  Rhat
shape 6482648188764569600.00  1.31e+19          5.43      4.86e+19  3.22
```

::: {.definicao}
O parâmetro de forma foge para $10^{18}$, e o $\hat{R}$ de **todo** o
modelo vai a 3,2. Não é instabilidade numérica: é a posterior dizendo que
**os dados não identificam esse parâmetro**. Quando a dispersão extra
tende a zero, a binomial negativa converge para a Poisson, e a forma
tende ao infinito sem que a verossimilhança mude.
:::

O `glmmTMB` devolveu, para o mesmo modelo, um ponto confortável: 15,5.
Um número, sem alarme.

---

## A mesma lição do Encontro 9, adiantada

::: {.definicao}
A máxima verossimilhança **escolhe um ponto** e segue em frente. O MCMC
percorre a posterior inteira, e por isso encontra a região plana em que o
parâmetro não está determinado.
:::

O ajuste bayesiano não criou o problema. Ele **exibiu** um problema que já
estava no ajuste frequentista, escondido atrás de uma estimativa pontual.

::: {.nota}
Um $\hat{R}$ alto é informação sobre o seu modelo, não um aborrecimento
técnico a contornar aumentando iterações.
:::

---

## Por que atravessar a ponte

1. **Amostra pequena e poucos níveis** — a prior regulariza onde o
   máximo de verossimilhança colapsa em ajuste singular.
2. **Incerteza de quantidades derivadas** — sem *delta method*.
3. **Graus de liberdade** — o problema do encontro passado simplesmente
   não existe.
4. **Modelos que o frequentista não ajusta** — estruturas complexas,
   filogenia, medidas com erro.

---

## Priors

```{r}
#| eval: false
get_prior(Richness ~ NAP + (1 | Beach), family = poisson(), data = rikz)

priors <- c(prior(normal(0, 1),     class = "b"),
            prior(normal(2, 1),     class = "Intercept"),
            prior(exponential(1),   class = "sd"))
```

::: {.definicao}
**Fracamente informativa** não é "sem informação". É dizer ao modelo que
um coeficiente de 500 na escala log é absurdo — o que você sabe, e os
dados nem sempre conseguem dizer sozinhos.
:::

---

## Sensibilidade à prior

O teste honesto: ajuste com duas priors razoavelmente diferentes e veja
se a conclusão muda.

```{r}
#| eval: false
m_a <- brm(..., prior = prior(normal(0, 1),  class = "b"), file = "../cache/pa")
m_b <- brm(..., prior = prior(normal(0, 10), class = "b"), file = "../cache/pb")

fixef(m_a); fixef(m_b)
```

Se mudar muito, **diga isso no artigo**. É informação sobre quanta
evidência os seus dados carregam.

---

## Diagnóstico de MCMC

| Sinal | Significa | O que fazer |
|---|---|---|
| $\hat{R} > 1{,}01$ | cadeias não convergiram | mais iterações; reparametrizar |
| ESS baixo (< 400) | amostras autocorrelacionadas | mais iterações |
| transições divergentes | geometria difícil | `adapt_delta = 0.99`; priors mais informativas |
| `max_treedepth` atingido | ineficiência | `max_treedepth = 15` |

---

## Os traços das cadeias

```{r}
#| fig-height: 4.0
plot(m_bayes)
```

---

## $\hat{R}$ e ESS em um relance {.smaller}

```{r}
#| fig-height: 5.2
#| layout-ncol: 2
mcmc_plot(m_bayes, type = "rhat")
mcmc_plot(m_bayes, type = "neff")
```

::: {.nota}
Queremos todos os pontos à esquerda do limiar em $\hat{R}$ e à direita em
ESS. Se um único parâmetro destoa, é ele que precisa de atenção — não o
modelo inteiro.
:::

---

## Checagem preditiva posterior

```{r}
#| fig-height: 3.6
pp_check(m_bayes, ndraws = 100)
```

---

## Checando a estatística que interessa {.smaller}

```{r}
#| fig-height: 4.2
#| layout-ncol: 2
pp_check(m_bayes, type = "stat", stat = "max")
pp_check(m_bayes, type = "stat", stat = \(y) mean(y == 0))
```

::: {.definicao}
`pp_check()` pergunta: dados simulados pelo modelo se parecem com os
dados reais? É o análogo honesto do diagnóstico de resíduos — e você pode
checar **qualquer estatística** que interesse, como a proporção de zeros.
:::

---

## Intervalo de credibilidade × de confiança

| | Confiança (95 %) | Credibilidade (95 %) |
|---|---|---|
| O que é aleatório | o intervalo | o parâmetro |
| Frase correta | "95 % dos intervalos construídos assim conteriam o valor" | "há 95 % de probabilidade de o parâmetro estar aqui" |
| Como quase todo mundo interpreta | como se fosse o da direita | — |

::: {.nota}
Boa parte das pessoas já interpreta o IC frequentista como se fosse
bayesiano. O ajuste bayesiano apenas torna a interpretação correta.
:::

---

## Relato BARG

Kruschke (2021) — preâmbulo mais seis passos. O mínimo que precisa
aparecer:

1. o modelo, com todas as priors explicitadas;
2. justificativa das priors, e análise de sensibilidade;
3. diagnóstico de convergência ($\hat{R}$, ESS, divergências);
4. checagem preditiva posterior;
5. o resumo da posterior — mediana e intervalo, não só o ponto;
6. software, versões e semente.

---

## A tabela de tradução

| Frequentista | Bayesiano (`brms`) |
|---|---|
| `lmer(y ~ x + (1\|g))` | `brm(y ~ x + (1\|g))` |
| `glmer(..., family = poisson)` | `brm(..., family = poisson())` |
| `glmmTMB(..., family = nbinom2)` | `brm(..., family = negbinomial())` |
| `glmmTMB(..., ziformula = ~1)` | `brm(..., family = zero_inflated_poisson())` |
| `clmm(...)` | `brm(..., family = cumulative())` |
| `confint()` | `posterior_interval()` |
| `DHARMa::simulateResiduals()` | `pp_check()` |
| `AIC()` | `loo()` — Encontro 9 |

---

# Fechamento {.secao}

---

## O que fica de hoje

1. Riqueza é contagem: GLMM de Poisson ou NB, não gaussiano.
2. Ajuste singular = os dados não sustentam aquela estrutura aleatória.
3. Reescalar preditoras resolve a maioria dos problemas de convergência.
4. Relate $R^2$ marginal **e** condicional, e diga o que o efeito
   aleatório representa.
5. `brm()` usa a mesma fórmula — a ponte custa três argumentos.

---

## Prática (o resto do bloco)

1. Ajuste um GLMM aos seus dados com a família adequada.
2. Diagnostique com `DHARMa`, incluindo `plotResiduals(form = grupo)`.
3. Calcule $R^2$ marginal e condicional.
4. Reajuste o mesmo modelo em `brm()`, com `file = "cache/..."`.
5. Compare as estimativas. Se diferirem, proponha uma explicação.

---

## Para amanhã

**Leitura:** Burnham & Anderson (2002), caps. 2 a 4.

**Amanhã de manhã:** vocês vão ter vários modelos plausíveis. Como
escolher — e por que "escolher" talvez não seja a pergunta certa.

---

## Referências

::: {.nota}
- Bolker, B.M. et al. 2009. [Generalized linear mixed models: a practical guide for ecology and evolution](https://doi.org/10.1016/j.tree.2008.10.008). *Trends in Ecology & Evolution* 24:127–135.
- Harrison, X.A. et al. 2018. [A brief introduction to mixed effects modelling and multi-model inference in ecology](https://doi.org/10.7717/peerj.4794). *PeerJ* 6:e4794.
- Brooks, M.E. et al. 2017. [glmmTMB balances speed and flexibility among packages for zero-inflated generalized linear mixed modeling](https://doi.org/10.32614/RJ-2017-066). *The R Journal* 9:378–400.
- Bürkner, P.-C. 2017. [brms: an R package for Bayesian multilevel models using Stan](https://doi.org/10.18637/jss.v080.i01). *Journal of Statistical Software* 80(1).
- Nakagawa, S. & Schielzeth, H. 2013. [A general and simple method for obtaining R² from generalized linear mixed-effects models](https://doi.org/10.1111/j.2041-210x.2012.00261.x). *Methods in Ecology and Evolution* 4:133–142.
- Kruschke, J.K. 2021. [Bayesian Analysis Reporting Guidelines](https://doi.org/10.1038/s41562-021-01177-7). *Nature Human Behaviour*.
- Kurz, A.S. [*Statistical Rethinking recoded*](https://bookdown.org/ajkurz/Statistical_Rethinking_recoded/) — o livro do McElreath em `brms`, `ggplot2` e tidyverse.
- Gelman, A. et al. 2026. [*Bayesian Workflow*](https://avehtari.github.io/Bayesian-Workflow/). Chapman & Hall/CRC. Caps. 5 (priors), 8 (checagem preditiva), 11 e 12 (ajuste e diagnóstico de convergência).
- Hartig, F. [`DHARMa`: residual diagnostics for hierarchical regression models](https://cran.r-project.org/package=DHARMa).
:::
