---
title: "Teoria da informação e seleção de modelos"
subtitle: "Encontro 9 · Análise de Dados Univariados · PPGBA/UFMS"
author: "Diogo B. Provete"
date: 2026-09-25
date-format: "D [de] MMMM [de] YYYY"
lang: pt
format:
  revealjs:
    theme: [default, theme.scss]
    slide-number: c/t
    show-slide-number: all
    auto-stretch: false
    preview-links: auto
    history: false
    footer: "Análise de Dados Univariados · PPGBA/UFMS · 2026/2"
    code-overflow: wrap
    fig-align: center
    width: 1250
    height: 750
knitr:
  opts_chunk:
    dev.args:
      bg: "#faf7f0"

execute:
  echo: true
  warning: false
  message: false
  fig-width: 7
  fig-height: 3.6
---

```{r}
#| echo: false
library(tidyverse)
theme_set(theme_minimal(base_size = 14))
RK <- read.delim("../dados/RoadKills.txt")
# distância ao parque em km em vez de metros: o coeficiente fica legível e o
# preditor linear para de estourar na inicialização do MCMC (ver E8)
RK$D.PARK_km <- RK$D.PARK / 1000
```

## Onde estamos no ciclo PPDAC

```{r}
#| echo: false
#| fig-width: 5.6
#| fig-height: 4.5
#| out-width: "42%"
#| fig-align: center
source("../R/ppdac.R")
ppdac_plot(destaque = c("Conclus\u00e3o", "Problema"))
```

**Conclusão** — e a volta ao **Problema**: o conjunto de modelos candidatos é uma lista de hipóteses biológicas, não um espaço de busca.

---

## A pergunta de hoje {.secao}

Vocês ajustaram cinco modelos plausíveis. Todos rodam. Todos têm
diagnóstico aceitável.

::: {.definicao}
**Qual reportar?** E, antes disso: por que essa pergunta é mais perigosa
do que parece?
:::

---

## Hoje

**Bloco 1 (≈ 3,5 h)**

1. *Productive failure*
2. De testar hipóteses a comparar modelos
3. Divergência de Kullback–Leibler
4. AIC: o que é e o que não é
5. **Intervalo**
6. AICc, BIC e quando usar cada um
7. Pesos de Akaike e razões de evidência
8. *Model averaging*
9. O que não fazer: a crítica ao garimpo

**Bloco 2 (≈ 45 min)** — WAIC, PSIS-LOO e o fecho bayesiano

---

## *Productive failure*

Nos dados de atropelamento há 20 variáveis de paisagem e 52 sítios.

::: {.definicao}
**Em grupos, 10 minutos:** como vocês decidiriam quais variáveis entram
no modelo final? Escrevam o procedimento, passo a passo.
:::

Guardem o que escreveram. Vamos voltar a ele no fim da manhã.

---

# 1. De testar a comparar {.secao}

---

## O ritual

O procedimento padrão do século XX: hipótese nula, valor de *p*, limiar
de 0,05, rejeita ou não rejeita.

Três problemas em ecologia:

1. **A nula raramente é interessante.** "O efeito da área é exatamente
   zero" quase nunca é uma hipótese biológica séria.
2. **Não compara alternativas.** Rejeitar a nula não diz qual das suas
   hipóteses é melhor.
3. **Confunde tamanho de efeito com tamanho de amostra.** Com $n$ grande,
   qualquer efeito fica significativo.

---

## A alternativa

::: {.definicao}
Formular **várias hipóteses** como modelos concorrentes, definidos
*a priori*, e perguntar qual deles descreve melhor os dados — com uma
medida de quanto melhor.
:::

Não é uma correção técnica ao valor de *p*. É outra pergunta.

::: {.nota}
Chamberlin propôs isso em 1890, sob o nome de "múltiplas hipóteses de
trabalho". Akaike deu a ela uma métrica em 1974.
:::

---

# 2. Divergência de Kullback–Leibler {.secao}

---

## A ideia

::: {.definicao}
$$
D_{KL}(f \parallel g) = \int f(x)\,\log\frac{f(x)}{g(x)}\,dx
$$

Quanta informação se perde ao usar o modelo $g$ para representar o
processo real $f$.
:::

É uma distância dirigida: de $f$ (a verdade) até $g$ (o seu modelo).

---

## Vendo a perda

```{r}
#| fig-height: 3.0
#| echo: false
x <- seq(0, 20, .1)
verdade <- dgamma(x, shape = 4, rate = .8)
tibble(x,
       `Verdade (Gamma)`   = verdade,
       `Modelo A (Normal)` = dnorm(x, 5, 2.5),
       `Modelo B (Normal)` = dnorm(x, 8, 4)) |>
  pivot_longer(-x) |>
  ggplot(aes(x, value, colour = name, linetype = name)) +
  geom_line(linewidth = 1) +
  scale_colour_manual(values = c("#1c6e8c", "#c08a3e", "#2d3748")) +
  scale_linetype_manual(values = c(2, 2, 1)) +
  labs(x = NULL, y = "Densidade", colour = NULL, linetype = NULL)
```

O modelo A perde menos informação que o B. A divergência KL quantifica
isso.

---

## O problema prático

Para calcular $D_{KL}$ você precisa conhecer $f$ — a verdade. Se a
conhecesse, não estaria modelando.

::: {.definicao}
**A contribuição de Akaike (1974):** embora $D_{KL}$ seja incalculável,
a **diferença** de $D_{KL}$ entre dois modelos pode ser estimada a partir
dos dados. E o estimador é simples.
:::

---

## AIC

$$
\mathrm{AIC} = -2\log \hat{L} + 2K
$$

- $\log \hat{L}$ — log-verossimilhança maximizada: quão bem o modelo
  ajusta.
- $K$ — número de parâmetros estimados, **inclusive** a variância residual
  e o $\theta$ da binomial negativa.

::: {.definicao}
O termo $2K$ não é uma penalidade arbitrária por complexidade. Ele é a
correção do viés do próprio $\log \hat{L}$ como estimador da divergência.
:::

---

## Por que mais parâmetros não é melhor

```{r}
#| fig-height: 3.0
#| echo: false
set.seed(9)
d <- tibble(x = runif(15, 0, 10)) |> mutate(y = 2 + 1.2*x + rnorm(15, 0, 3))
nd <- tibble(x = seq(0, 10, .05))
map_dfr(c(1, 3, 10), \(g) nd |> mutate(fit = predict(lm(y ~ poly(x, g), d), nd),
                                       grau = paste("grau", g))) |>
  ggplot(aes(x, fit)) +
  geom_line(colour = "#1c6e8c", linewidth = 1) +
  geom_point(data = d, aes(x, y), colour = "#c08a3e") +
  facet_wrap(~grau) + coord_cartesian(ylim = c(-5, 25)) +
  labs(x = NULL, y = NULL)
```

O polinômio de grau 10 ajusta **melhor** estes 15 pontos e prediz
**pior** os próximos 15. O AIC existe para arbitrar esse conflito.

---

## Na prática

```{r}
m1 <- glm(TOT.N ~ D.PARK_km, family = poisson, data = RK)
m2 <- MASS::glm.nb(TOT.N ~ D.PARK_km, data = RK)
c(logLik_pois = round(as.numeric(logLik(m1)), 1), K_pois = attr(logLik(m1), "df"),
  AIC_pois = round(AIC(m1)),
  logLik_nb = round(as.numeric(logLik(m2)), 1), K_nb = attr(logLik(m2), "df"),
  AIC_nb = round(AIC(m2)))
```

A NB gasta **um** parâmetro a mais e ganha centenas de unidades de AIC.

---

## O que o AIC não é

::: {.definicao}
- **Não é** um teste. Não há limiar, não há significância.
- **Não mede ajuste absoluto.** Um conjunto de modelos ruins tem um
  melhor entre eles, e ele continua ruim.
- **Não é comparável entre conjuntos de dados diferentes** — nem entre
  respostas transformadas de formas diferentes.
- **Não substitui diagnóstico.** Sempre diagnostique o modelo escolhido.
:::

---

# 3. AICc e BIC {.secao}

---

## AICc: amostra pequena

$$
\mathrm{AICc} = \mathrm{AIC} + \frac{2K(K+1)}{n - K - 1}
$$

```{r}
aicc <- function(m) {
  k <- attr(logLik(m), "df"); n <- nobs(m)
  AIC(m) + (2*k*(k+1)) / (n - k - 1)
}
c(AIC = round(AIC(m2), 1), AICc = round(aicc(m2), 1), n = nobs(m2))
```

::: {.definicao}
Regra prática de Burnham & Anderson: use AICc sempre que $n/K < 40$. Como
AICc converge para AIC quando $n$ cresce, **use AICc sempre** — não há
custo.
:::

---

## BIC responde outra pergunta

$$
\mathrm{BIC} = -2\log \hat{L} + K\log n
$$

| | AIC | BIC |
|---|---|---|
| Objetivo | melhor **predição** | identificar o modelo **verdadeiro** |
| Pressupõe que a verdade está no conjunto? | não | sim |
| Penalidade | $2K$ | $K \log n$ — mais severa com $n$ grande |
| Tende a escolher | modelos maiores | modelos menores |

::: {.definicao}
Aho, Derryberry & Peterson (2014) chamam isso de **visões de mundo**
distintas, e não de duas aproximações do mesmo alvo. O AIC assume que a
realidade é mais complexa que qualquer modelo do conjunto e busca o que
melhor prediz; o BIC assume que o modelo gerador está entre os candidatos
e busca identificá-lo.
:::

Em ecologia, a premissa do BIC raramente é defensável: é implausível que o
processo que gerou a comunidade esteja entre os cinco modelos que você
escreveu. Por isso o AICc é o padrão da área. Mas o ponto de Aho e
colegas é que a escolha entre os dois **precede** os dados, e deve ser
justificada pela pergunta.

---

# 4. Pesos de Akaike {.secao}

---

## Um conjunto definido *a priori*

```{r}
modelos <- list(
  nulo       = MASS::glm.nb(TOT.N ~ 1, data = RK),
  parque     = MASS::glm.nb(TOT.N ~ D.PARK_km, data = RK),
  habitat    = MASS::glm.nb(TOT.N ~ OPEN.L + MONT.S, data = RK),
  agua       = MASS::glm.nb(TOT.N ~ L.WAT.C + D.WAT.RES, data = RK),
  parque_agua = MASS::glm.nb(TOT.N ~ D.PARK_km + L.WAT.C, data = RK)
)
```

Cada modelo é uma **hipótese biológica**: a mortalidade é explicada pela
proximidade à área-fonte, pela composição do habitat, pela presença de
água, ou por uma combinação.

---

## Calculando à mão

```{r}
tab <- tibble(
  modelo = names(modelos),
  K      = map_dbl(modelos, \(m) attr(logLik(m), "df")),
  AICc   = map_dbl(modelos, aicc)
) |>
  arrange(AICc) |>
  mutate(delta = AICc - min(AICc),
         vero_rel = exp(-0.5 * delta),
         peso = vero_rel / sum(vero_rel))

tab |> mutate(across(c(AICc, delta), \(x) round(x, 1)),
              peso = round(peso, 3)) |>
  dplyr::select(modelo, K, AICc, delta, peso)
```

---

## Como se leem

- $\Delta_i$ — distância ao melhor modelo. Convenção frouxa de Burnham &
  Anderson: $\Delta < 2$ tem suporte substancial; 4–7, bem menos;
  $> 10$, essencialmente nenhum.
- **Peso** $w_i$ — probabilidade de que o modelo $i$ seja o melhor do
  conjunto, **no sentido de KL e dado aquele conjunto**.
- **Razão de evidência** $w_i / w_j$ — quantas vezes um modelo é mais
  plausível que o outro.

```{r}
round(tab$peso[1] / tab$peso[2], 1)
```

---

## "But is the 'best' model any good?"

Mac Nally et al. (2018) fazem a pergunta que o procedimento não faz
sozinho: depois de eleger o modelo mais bem apoiado, **ele é bom**?

::: {.definicao}
AIC, $\Delta_i$ e pesos são medidas **relativas**. Elas ordenam os
candidatos entre si e não dizem nada sobre o quanto qualquer um deles
descreve os dados.
:::

Duas coisas a relatar junto com a tabela:

- **ajuste absoluto** — $R^2$, ou o diagnóstico de resíduos do modelo
  escolhido;
- **desempenho preditivo** — validação cruzada, ou pelo menos uma
  comparação com o modelo nulo.

Um modelo com $w = 0{,}98$ e $R^2 = 0{,}04$ é o melhor de um conjunto
ruim. Isso precisa aparecer no texto.

---

## A ressalva que quase nunca aparece

::: {.definicao}
Os pesos somam 1 **dentro do conjunto que você escolheu**. Se todos os
modelos são ruins, o melhor deles ainda recebe peso alto.
:::

Um peso de 0,95 diz "este é claramente o melhor entre os cinco que
propus" — não "este modelo está certo". A qualidade do conjunto é
responsabilidade sua, e é uma questão biológica.

---

## *Model averaging*

Quando vários modelos têm suporte parecido, escolher um e ignorar os
outros descarta incerteza real.

```{r}
#| eval: false
library(MuMIn)

med <- model.avg(modelos, fit = TRUE)
summary(med)
confint(med)
```

::: {.nota}
Duas formas de média: **condicional** (só sobre os modelos em que o termo
aparece) e **completa** (contando zero onde ele não aparece). Diga qual
usou — elas dão respostas diferentes.
:::

---

## Quando mediar faz sentido

| Situação | O que fazer |
|---|---|
| Um modelo com $w > 0{,}9$ | reporte-o; mencione os demais |
| Vários com $\Delta < 2$ | mediar, ou reportar todos |
| Objetivo é **predição** | mediar costuma ajudar |
| Objetivo é **estimar um efeito** | mediar coeficientes é controverso |

::: {.definicao}
Mediar coeficientes de modelos com preditoras colineares produz números
difíceis de interpretar: o mesmo símbolo $\beta$ significa coisas
diferentes em modelos diferentes.
:::

---

# 5. O que não fazer {.secao}

---

## O garimpo

```{r}
#| eval: false
global <- MASS::glm.nb(TOT.N ~ D.PARK_km + OPEN.L + MONT.S + L.WAT.C +
                         D.WAT.RES + URBAN + N.PATCH + P.EDGE, data = RK)
MuMIn::dredge(global)     # 256 modelos
```

::: {.definicao}
Com 8 preditoras são 256 modelos; com 20, mais de um milhão. Alguns vão
ter AICc ótimo **por acaso**.
:::

---

## O caso mais bem documentado: *stepwise*

Whittingham et al. (2006) examinaram os artigos de 2004 em três
periódicos de ecologia e comportamento: de 65 que usaram regressão
múltipla, **57 % usaram um procedimento *stepwise***.

Os quatro defeitos que eles listam:

1. **viés na estimativa dos parâmetros**;
2. **inconsistência entre algoritmos** de seleção — *forward*, *backward*
   e *stepwise* chegam a modelos diferentes nos mesmos dados;
3. um problema de **testes múltiplos** que quase ninguém contabiliza;
4. **foco indevido num único "melhor" modelo**.

---

## A demonstração deles

Com dados de distribuição de *Emberiza citrinella* coletados em quatro
anos, o *stepwise* produz, **em cada ano separadamente**, modelos com
preditoras significativas.

::: {.definicao}
Esses modelos anuais variam substancialmente entre si e sugerem padrões
que **contradizem** o que se obtém analisando os quatro anos juntos.
:::

A análise por teoria da informação nos mesmos dados mostra por quê:
existe um número grande de modelos concorrentes que descrevem os dados
igualmente bem. Nenhum deles deveria sustentar sozinho a inferência.

---

## Por que é um problema

1. **Os pesos deixam de significar o que dizem.** Eles pressupõem um
   conjunto definido antes de ver os dados.
2. **É HARKing com outro nome.** A hipótese passa a ser escolhida pelos
   dados e apresentada como anterior.
3. **Não replica.** O modelo "melhor" de uma varredura costuma não ser o
   melhor num conjunto novo.
4. **Ignora causalidade.** O garimpo inclui colisores com prazer —
   Encontro 5.

---

## Dois avisos do Freckleton (2009)

Freckleton chama de pecados capitais alguns hábitos que sobrevivem à
seleção de modelos:

::: {.definicao}
**Fé indevida em modelos com $R^2$ baixo.** Em muitas análises
comparativas o $R^2$ fica na faixa de 0,05 a 0,10, e ainda assim o modelo
é apresentado como se explicasse o sistema. Significância e poder
explicativo são coisas diferentes, e amostras grandes produzem a primeira
sem a segunda.
:::

E o ponto que amarra este encontro ao Encontro 2: mostrar que o efeito de
uma variável é estatisticamente significativo **não é informativo**. O que
interessa é o tamanho do efeito e **como ele se ordena em relação aos
demais**.

::: {.nota}
Cuidado com o $R^2$ como critério de escolha: um modelo com mais
parâmetros sempre ajusta melhor que um modelo aninhado com menos. Por isso
o $R^2$ serve como indicador de falta de ajuste, não como medida de
comparação entre modelos.
:::

---

## Voltando ao *productive failure*

Peguem o que escreveram no começo da manhã.

::: {.definicao}
Quantos de vocês descreveram alguma forma de "testar todas as
combinações e ficar com a melhor"?
:::

Não é um erro de vocês: é o procedimento que a maioria dos artigos de
ecologia usa. O ponto do encontro é que há uma alternativa melhor — e ela
exige pensar **antes**.

---

## Antes de tudo: qual é o seu objetivo?

Tredennick et al. (2021) separam três objetivos que exigem estratégias
diferentes de seleção:

| Objetivo | A pergunta | O que fazer |
|---|---|---|
| **Exploração** | que padrões há aqui? | seleção liberal, resultado é hipótese, não conclusão |
| **Inferência** | qual o efeito de X sobre Y? | conjunto pequeno, definido *a priori*; covariáveis de controle vêm do DAG |
| **Predição** | que valor esperar em condições novas? | validação cruzada; regularização; mediar modelos ajuda |

::: {.definicao}
Quase todo conflito sobre "qual método de seleção usar" some quando o
objetivo é declarado. Boa parte dos artigos de ecologia faz exploração e
relata como inferência.
:::

---

## O que fazer no lugar

1. **Declare o objetivo** — exploração, inferência ou predição.
2. Escreva as **hipóteses biológicas**, em palavras, antes de tocar nos
   dados.
3. Traduza cada uma em **um** modelo. Normalmente são 4 a 8, não 256.
4. Inclua o modelo nulo e, se fizer sentido, um modelo global.
5. Use DAGs (Encontro 5) para decidir covariáveis de controle — elas
   entram em **todos** os modelos, não são candidatas.
6. Compare, reporte a tabela **inteira**, e diagnostique o escolhido.

---

## Relato

Seguindo Gerstner et al. (2017) e Burnham & Anderson:

- a **tabela completa**: $K$, AICc, $\Delta_i$, $w_i$ para todos os
  modelos — não só o vencedor;
- o critério usado e **por que** (AICc, e não AIC ou BIC);
- se houve média de modelos, qual tipo;
- os **coeficientes com intervalo** do modelo reportado;
- o diagnóstico do modelo escolhido.

::: {.nota}
Reportar só o modelo vencedor é como reportar só a análise que deu certo.
:::

---

## Um detalhe que só aparece no MCMC

`D.PARK` vem em **metros**, de 250 a 24 885. Com ligação log, o preditor
linear na inicialização vira $e^{\beta \cdot 24885}$, que estoura antes de
a cadeia começar:

```
Chain 1: Rejecting initial value:
Chain 1:   Gradient evaluated at the initial value is not finite.
```

::: {.definicao}
Passar a preditora para **km** resolve. E como a mudança é linear, a
verossimilhança é idêntica: a tabela de AICc, os deltas e os pesos deste
encontro **não mudam**. O que muda é o coeficiente, que passa a ser
legível: −0,12 por km em vez de −0,000116 por metro.
:::

O ajuste por máxima verossimilhança tolera a escala ruim em silêncio; o
MCMC não. Nesse sentido, o bayesiano é um detector de problemas que já
estavam lá.

---

# Bloco 2 — o fecho bayesiano {.secao}

---

## Validação cruzada como alternativa

::: {.definicao}
A pergunta que o AIC responde por aproximação — "quão bem este modelo
prediria dados novos?" — pode ser respondida **diretamente**, deixando
observações de fora e predizendo-as.
:::

**LOO** (*leave-one-out*) faz isso com cada observação. Refazer o ajuste
$n$ vezes seria caro; o **PSIS-LOO** aproxima tudo a partir da posterior
já obtida.

---

## Na prática

```{r}
library(brms)
library(loo)

m_a <- brm(TOT.N ~ D.PARK_km, family = negbinomial(), data = RK,
           file = "../cache/e09_a")
m_b <- brm(TOT.N ~ D.PARK_km + L.WAT.C, family = negbinomial(), data = RK,
           file = "../cache/e09_b")

loo_compare(loo(m_a), loo(m_b))
```

A saída dá a diferença de *expected log predictive density* e o seu
erro-padrão. **Se a diferença é menor que duas vezes o erro-padrão, os
modelos são indistinguíveis.**

---

## WAIC, LOO e AIC

| | AIC | WAIC | PSIS-LOO |
|---|---|---|---|
| Usa | máximo de verossimilhança | posterior inteira | posterior inteira |
| Conta parâmetros | $K$, na mão | efetivo, estimado | efetivo, estimado |
| Modelos hierárquicos | conta mal os parâmetros | lida bem | lida bem |
| Diagnóstico de falha | nenhum | limitado | $\hat{k}$ de Pareto |

::: {.definicao}
Em modelos mistos, "quantos parâmetros é um efeito aleatório com 9
níveis?" não tem resposta única — está entre 1 e 9, conforme o
*shrinkage*. O AIC precisa de um número; LOO e WAIC estimam o
**número efetivo**.
:::

---

## A vantagem do $\hat{k}$

O PSIS-LOO avisa quando a aproximação falha, observação por observação.

```{r}
#| fig-height: 3.4
loo_a <- loo(m_a)
print(loo_a)        # valores de k-hat; > 0,7 é problema
plot(loo_a)
```

Nenhum critério de informação frequentista faz isso. Você descobre não só
que o modelo é pior, mas **quais observações** ele não consegue predizer.

---

## Não selecionar, mediar

::: {.definicao}
Gelman, Hill & Vehtari argumentam que a pergunta "qual modelo escolher" é
frequentemente a pergunta errada. Em vez de escolher, **expanda** o
modelo para conter as alternativas e deixe os dados regularizarem.
:::

Um efeito aleatório já faz isso: em vez de escolher entre "praias iguais"
e "praias diferentes", o *shrinkage* posiciona o modelo continuamente
entre os dois extremos.

---

## As duas escolas, lado a lado

| | Burnham & Anderson | Gelman, Hill & Vehtari |
|---|---|---|
| Postura | comparar um conjunto pequeno | expandir um modelo |
| Ferramenta | AICc e pesos | priors e regularização |
| Risco | conjunto mal escolhido | modelo grande demais |
| Concordam em | não varrer o espaço de modelos; a hipótese vem antes |

::: {.nota}
Vocês não precisam escolher uma escola hoje. Precisam saber que existem
duas, e não misturar o vocabulário das duas na mesma seção de métodos.
:::

---

# Fechamento {.secao}

---

## O que fica de hoje

1. AIC estima a **perda relativa de informação**; não é um teste.
2. Use **AICc** sempre — converge para o AIC quando $n$ cresce.
3. Pesos somam 1 **dentro do conjunto** que você propôs.
4. O conjunto de modelos é uma hipótese biológica, definida antes.
5. Varrer combinações destrói o significado dos pesos.
6. Em modelos hierárquicos, LOO conta parâmetros melhor que o AIC.
7. Reporte a tabela inteira, com $K$, $\Delta_i$ e $w_i$.

---

## Prática (o resto do bloco)

1. Escreva de 3 a 5 hipóteses biológicas para os **seus** dados, em
   palavras.
2. Traduza cada uma em um modelo. Inclua o nulo.
3. Monte a tabela de AICc, $\Delta_i$ e pesos — pode ser à mão, como
   fizemos.
4. Escreva o parágrafo de resultados a partir da tabela.
5. Diagnostique o modelo mais bem apoiado.

---

## À tarde

**Clínica Estatística.** Tragam os dados carregados e a pergunta escrita.
Depois, cinco minutos de apresentação por pessoa.

---

## Referências

::: {.nota}
**Por que trabalhar com modelos**

- Chamberlin, T.C. 1890. [The method of multiple working hypotheses](https://doi.org/10.1126/science.ns-15.366.92). *Science* ns-15:92–96. Reimpresso em 1897 no [*Journal of Geology* 5:837–848](https://doi.org/10.1086/607980).
- Platt, J.R. 1964. [Strong inference](https://doi.org/10.1126/science.146.3642.347). *Science* 146:347–353.
- Hilborn, R. & Mangel, M. 1997. [*The Ecological Detective: Confronting Models with Data*](https://www.jstor.org/stable/j.ctt24hqnx). Princeton University Press.
- Johnson, J.B. & Omland, K.S. 2004. [Model selection in ecology and evolution](https://doi.org/10.1016/j.tree.2003.10.013). *Trends in Ecology & Evolution* 19:101–108.
- Hobbs, N.T. & Hilborn, R. 2006. [Alternatives to statistical hypothesis testing in ecology: a guide to self teaching](https://doi.org/10.1890/04-0645). *Ecological Applications* 16:5–19.
- Coelho, M.T.P.; Diniz-Filho, J.A.F. & Rangel, T.F. 2019. [A parsimonious view of the parsimony principle in ecology and evolution](https://doi.org/10.1111/ecog.04228). *Ecography* 42:968–976.
- Tredennick, A.T. et al. 2021. [A practical guide to selecting models for exploration, inference, and prediction in ecology](https://doi.org/10.1002/ecy.3336). *Ecology* 102:e03336.
:::

---

## Referências

::: {.nota}
**O que não fazer**

- Anderson, D.R.; Burnham, K.P. & Thompson, W.L. 2000. [Null hypothesis testing: problems, prevalence, and an alternative](https://doi.org/10.2307/3803199). *The Journal of Wildlife Management* 64:912–923.
- Anderson, D.R. & Burnham, K.P. 2002. [Avoiding pitfalls when using information-theoretic methods](https://doi.org/10.2307/3803155). *The Journal of Wildlife Management* 66:912–918.
- Whittingham, M.J.; Stephens, P.A.; Bradbury, R.B. & Freckleton, R.P. 2006. [Why do we still use stepwise modelling in ecology and behaviour?](https://doi.org/10.1111/j.1365-2656.2006.01141.x) *Journal of Animal Ecology* 75:1182–1189.
- Mundry, R. & Nunn, C.L. 2009. [Stepwise model fitting and statistical inference: turning noise into signal pollution](https://doi.org/10.1086/593303). *The American Naturalist* 173:119–123.
- Freckleton, R.P. 2009. [The seven deadly sins of comparative analysis](https://doi.org/10.1111/j.1420-9101.2009.01757.x). *Journal of Evolutionary Biology* 22:1367–1375.

**Base metodológica**

- Akaike, H. 1974. [A new look at the statistical model identification](https://doi.org/10.1109/TAC.1974.1100705). *IEEE Transactions on Automatic Control* 19:716–723.
- Burnham, K.P. & Anderson, D.R. 2002. [*Model Selection and Multimodel Inference*](https://doi.org/10.1007/b97636). 2ª ed. Springer.
- Aho, K.; Derryberry, D. & Peterson, T. 2014. [Model selection for ecologists: the worldviews of AIC and BIC](https://doi.org/10.1890/13-1452.1). *Ecology* 95:631–636.
- Mac Nally, R.; Duncan, R.P.; Thomson, J.R. & Yen, J.D.L. 2018. [Model selection using information criteria, but is the 'best' model any good?](https://doi.org/10.1111/1365-2664.13060) *Journal of Applied Ecology* 55:1441–1444.
- Gelman, A. et al. 2026. [*Bayesian Workflow*](https://avehtari.github.io/Bayesian-Workflow/). Chapman & Hall/CRC. Cap. 9, "Comparing and improving models".
- Gerstner, K. et al. 2017. [Will your paper be used in a meta-analysis?](https://doi.org/10.1111/2041-210X.12758) *Methods in Ecology and Evolution* 8:777–784.
- Gelman, A.; Hill, J. & Vehtari, A. 2020. [*Regression and Other Stories*](https://avehtari.github.io/ROS-Examples/), cap. 11.
:::
