---
title: "Clínica Estatística e encerramento"
subtitle: "Encontro 10 · Análise de Dados Univariados · PPGBA/UFMS"
author: "Diogo B. Provete"
date: 2026-09-25
date-format: "D [de] MMMM [de] YYYY"
lang: pt
format:
  revealjs:
    theme: [default, theme.scss]
    slide-number: c/t
    show-slide-number: all
    auto-stretch: false
    preview-links: auto
    history: false
    footer: "Análise de Dados Univariados · PPGBA/UFMS · 2026/2"
    code-overflow: wrap
    fig-align: center
    width: 1250
    height: 750
knitr:
  opts_chunk:
    dev.args:
      bg: "#faf7f0"

execute:
  echo: true
  warning: false
  message: false
---

## Onde estamos no ciclo PPDAC

```{r}
#| echo: false
#| fig-width: 5.6
#| fig-height: 4.5
#| out-width: "36%"
#| fig-align: center
source("../R/ppdac.R")
ppdac_plot(destaque = NULL)
```

Hoje vocês percorrem o ciclo inteiro nos próprios dados, do **Problema** à **Conclusão**.

---

## A tarde {.secao}

**Bloco 1 (≈ 3 h) — Clínica.** Cerca de 25 min por pessoa, com a turma
toda acompanhando.

**Bloco 2 (≈ 1 h) — Apresentações.** 5 min cada.

**Bloco 3 (≈ 30 min) — Encerramento.** O que ficou de fora, e para onde
ir.

::: {.definicao}
O problema de um costuma ser o problema de três. Fiquem para as consultas
dos colegas.
:::

---

## Como usar a sua consulta

Traga, já carregado no R:

1. os **dados**, em `.csv` ou `.txt`;
2. a **pergunta**, escrita em uma frase, no formato do Encontro 1;
3. o que você **já tentou** e onde travou.

::: {.nota}
Vinte e cinco minutos passam rápido. Chegar com o `read_csv()` funcionando
vale cinco minutos a mais de conversa sobre o modelo.
:::

---

## Triagem: cinco perguntas

Responda antes de chegar — as respostas determinam o modelo.

1. A resposta é contagem, proporção, binária, ordinal ou contínua?
2. Há observações agrupadas — mesmo sítio, indivíduo ou data?
3. O esforço amostral é igual entre unidades?
4. Quantos zeros há, e o que significam **biologicamente**?
5. Que covariáveis entram, e por qual argumento?

---

## Antes do modelo: de onde vieram esses números? {.smaller}

Hilborn & Mangel abrem o livro com o que um colega respondeu quando lhe
perguntaram o que ele fazia da vida:

> "The trouble with fish is that you never get to see the whole
> population. (…) you tend to get little pieces of information here and
> there. These bits of information are like the tip of the iceberg;
> they're part of a much larger story. My job is to try to put the story
> together. I'm a detective, really, who assembles clues into a coherent
> picture."

::: {.nota}
Vale para girino em poça, morcego em rede, planta em parcela. As cinco
perguntas do slide anterior escolhem a **família**. As dos próximos dois
decidem se o modelo tem alguma relação com o seu campo.
:::

::: {.ref}
Schnute (1987), citado em Hilborn & Mangel (1997), p. xi.
:::

---

## Há um processo de observação no meio do caminho {.smaller}

> "There is always an observation process interposed between the
> ecological system and our notebooks. Every effort should be made to
> understand, calibrate, and model the observation process."

Eles separam a incerteza em duas, e o livro inteiro depende disso:

- **De processo** — a natureza varia. A taxa não é a mesma em todo ano.
- **De observação** — você varia. O que foi anotado não é o que aconteceu.

::: {.ref}
Hilborn & Mangel (1997), cap. 3, p. 59–61.
:::

---

## Três maneiras de o caderno mentir {.smaller}

| No livro | Na sua tese |
|---|---|
| **Viés** ($q$): registra-se uma fração do que existe | que proporção do que estava lá você viu? é a mesma em todos os sítios? |
| **Não linearidade** ($c$): o observado cresce mais devagar que o real | seu método satura? um sítio com 200 indivíduos rende 200 registros? |
| **Limiar de detecção** ($a$): abaixo de certa densidade, nada aparece | seus zeros são ausência ou não-detecção? |

::: {.nota}
Nenhuma das três aparece no `glm()`. É por isso que "que modelo eu uso?"
é uma pergunta que começa antes do R — e por que o Encontro 6 insistiu em
perguntar o que os zeros significam biologicamente.
:::

---

## O teste do colega ao lado

Hilborn & Mangel dizem que há três níveis de entender uma equação: ler a
explicação de alguém, **converter a equação em palavras**, e explicar a
origem dela a um colega.

Antes de rodar qualquer coisa hoje, faça o segundo e o terceiro: diga ao
colega ao lado, em uma frase e sem notação, o que o seu modelo afirma
sobre o seu bicho.

::: {.nota}
Se a frase não sair, o problema não é o R.
:::

---

## A árvore de decisão do curso

```{r}
#| echo: false
DiagrammeR::grViz('
digraph arvore {
  graph [rankdir = TB, bgcolor = "transparent", nodesep = 0.30, ranksep = 0.50,
         fontname = "Helvetica"]
  node  [fontname = "Helvetica", fontsize = 16, style = "filled,rounded",
         shape = box, penwidth = 1.8, margin = "0.18,0.10"]
  edge  [penwidth = 2.4, arrowsize = 1.0, fontname = "Helvetica",
         fontsize = 14, fontcolor = "#4a5568"]

  A [label = "que tipo de resposta?", shape = oval, fillcolor = "#1c6e8c",
     fontcolor = "white", fontsize = 19, penwidth = 0]

  B [label = "contínua e simétrica", fillcolor = "#dce8ee", color = "#1c6e8c", fontcolor = "#144f64"]
  C [label = "contagem",             fillcolor = "#f1e3d3", color = "#b06a4a", fontcolor = "#8a4f34"]
  D [label = "binária ou proporção", fillcolor = "#efe7d2", color = "#c08a3e", fontcolor = "#8a6329"]
  E [label = "ordinal",              fillcolor = "#e3ecd9", color = "#6b8f4e", fontcolor = "#4d6b36"]

  C1 [label = "sobredisperso?", shape = diamond, fillcolor = "#b06a4a",
      fontcolor = "white", penwidth = 0, fontsize = 15]
  C3 [label = "zeros a mais\ndepois da NB?", shape = diamond, fillcolor = "#b06a4a",
      fontcolor = "white", penwidth = 0, fontsize = 15]

  node [fontname = "Courier-Bold", fillcolor = "white", color = "#d8d0bf",
        fontcolor = "#2d3748", fontsize = 15]
  B1 [label = "lm()   lmer()"]
  C2 [label = "glm(poisson)"]
  C4 [label = "glm.nb()\nglmmTMB(nbinom2)"]
  C5 [label = "glmmTMB(ziformula=)"]
  D1 [label = "glm(binomial)"]
  E1 [label = "clm()   clmm()"]

  A -> B [color = "#1c6e8c"]
  A -> C [color = "#b06a4a"]
  A -> D [color = "#c08a3e"]
  A -> E [color = "#6b8f4e"]

  B  -> B1 [color = "#1c6e8c"]
  C  -> C1 [color = "#b06a4a"]
  C1 -> C2 [label = "  não", color = "#b06a4a"]
  C1 -> C3 [label = "  sim", color = "#b06a4a"]
  C3 -> C4 [label = "  não", color = "#b06a4a"]
  C3 -> C5 [label = "  sim", color = "#b06a4a"]
  D  -> D1 [color = "#c08a3e"]
  E  -> E1 [color = "#6b8f4e"]
}
', height = 470)
```

E em **qualquer** ramo: se as observações vêm em grupos, acrescente
`(1 | grupo)`. A pergunta do agrupamento é do delineamento, não da
distribuição — ela não é o último passo, é um passo paralelo.

---

## Apresentação: 5 minutos

Três slides, no máximo:

1. **A pergunta** e a estrutura dos dados — o que é uma linha da sua
   tabela.
2. **O modelo** e por que ele: distribuição, ligação, estrutura aleatória.
3. **O diagnóstico** e o que ele mostrou.

::: {.definicao}
Não é preciso ter resultado bonito. É preciso ter o raciocínio claro. Um
modelo que não ajustou, com diagnóstico honesto, é uma apresentação
melhor que um resultado significativo sem diagnóstico.
:::

---

# Intervalo {.secao}

15 minutos.

Na volta: o encerramento: o arco da semana e o trabalho final.

---

# Encerramento {.secao}

---

## O arco da semana

| | Relaxamos | Ganhamos |
|---|---|---|
| E2–E3 | nada — só reorganizamos | um modelo no lugar de cinco testes |
| E4–E5 | a resposta ser gaussiana | GLM |
| E6 | a variância ser a da família | dispersão, zeros, ordinais |
| E7–E8 | as observações serem independentes | GLMM |
| E8 | os parâmetros serem fixos | posterior |
| E9 | haver um modelo certo | comparação e média |

::: {.definicao}
Uma premissa por vez. Nenhum salto conceitual — só relaxamentos
sucessivos do mesmo objeto.
:::

---

## Conteúdo opcional: multivariados e JSDM

Está na ementa e fica como **panorama**, sem prática em sala.

**Multivariados baseados em modelos e JSDM.** Quando a resposta é uma
matriz de espécies, o GLM vira `mvabund::manyglm()`, e o modelo conjunto
de distribuição (`Hmsc`, `gllvm`) acrescenta efeitos aleatórios residuais
que descrevem associação entre espécies.

- [*Análises Ecológicas no R*, cap. 9](https://analises-ecologicas.com/cap9)
- [Vídeo sobre JSDM](https://youtu.be/x5SlBncka3I)
- [Análises multidimensionais](https://provetelab.org/teaching/multidimensionais/) —
  a disciplina que cobre isso inteiro
- Ovaskainen & Abrego (2020), *Joint Species Distribution Modelling*

---

## Outros caminhos

- **Dependência espacial e temporal** — `nlme` com estruturas de
  correlação; INLA; modelos autorregressivos.
- **Comparativos filogenéticos** — `phylolm`, `MCMCglmm`, `brms` com
  matriz de covariância filogenética, e o `glmmTMB` com a estrutura
  [`propto()`](https://cran.r-project.org/web/packages/glmmTMB/vignettes/covstruct.html#proportional),
  que ajusta o modelo misto filogenético por máxima verossimilhança — o
  remédio para a pseudorréplica filogenética do Encontro 7, na sintaxe que
  vocês já conhecem.
- **Ocupação e detecção imperfeita** — `unmarked`, `spOccupancy`.
- **Inferência causal** — DAGs além do critério *backdoor*; Arif &
  MacNeil (2023).
- **Bayesiano a sério** — McElreath, *Statistical Rethinking*, e o
  recodificado do Kurz em `brms`.

---

## O trabalho final

Estrutura, critérios e esqueleto em
[provetelab.org/analise-dados-univariados-2026-2/trabalho-final](https://provetelab.org/analise-dados-univariados-2026-2/trabalho-final.html).

**O prazo é de uma semana**: entrega até **2 de outubro**, por e-mail,
seguindo a lista de conferência da página.

::: {.nota}
Lembrete: declarar o uso de modelos de linguagem — modelo, versão, que
parte do código, e os *prompts* críticos. A responsabilidade pelo código é
de quem assina.
:::

---

## Três coisas para levar

::: {.definicao}
1. **A pergunta vem antes do modelo**, e o modelo antes do teste.
2. **A estrutura do modelo espelha a estrutura da amostragem** — não a
   forma do histograma.
3. **Diagnóstico honesto vale mais que resultado bonito.**
:::

---

## Obrigado

O material fica no ar e continua sendo atualizado:

[provetelab.org/analise-dados-univariados-2026-2](https://provetelab.org/analise-dados-univariados-2026-2/)

Correções e sugestões por *issue* ou *pull request* no
[repositório](https://github.com/diogoprov/analise-dados-univariados-2026-2).

Dúvidas depois do curso: [diogo.provete@ufms.br](mailto:diogo.provete@ufms.br)

---

## Referências

::: {.nota}
- da Silva, F.R.; Gonçalves-Souza, T.; Paterno, G.; **Provete, D.B.** & Vancine, M.A. 2022. [*Análises Ecológicas no R*](https://analises-ecologicas.com). NUPEEA.
- Ovaskainen, O. & Abrego, N. 2020. [*Joint Species Distribution Modelling*](https://doi.org/10.1017/9781108591720). Cambridge University Press.
- Davis, S. & Kay, M. 2023. [Statistical reporting checklist](https://doi.org/10.1002/ecs2.4539). *Ecosphere*.
- Nakagawa, S. et al. 2023. [Method Reporting with Initials for Transparency (MeRIT)](https://doi.org/10.1038/s41467-023-37039-1). *Nature Communications* 14:1788.
- Kurz, A.S. [*Statistical Rethinking recoded*](https://bookdown.org/ajkurz/Statistical_Rethinking_recoded/) — o livro do McElreath em `brms`, `ggplot2` e tidyverse.
- Hilborn, R. & Mangel, M. 1997. [*The Ecological Detective: Confronting Models with Data*](https://www.jstor.org/stable/j.ctt24hqnx). Princeton University Press. — o cap. 3 sobre incerteza de processo e de observação é a leitura da Clínica.
- Wild, C.J. & Pfannkuch, M. 1999. [Statistical thinking in empirical enquiry](https://doi.org/10.1111/j.1751-5823.1999.tb00442.x). *International Statistical Review* 67:223–248. — origem do ciclo PPDAC.
:::
